# Análisis exploratorio de datos

::: {.callout-note title="Conexión con el volumen teórico"}
La probabilidad, la estadística, la covarianza y la representación multivariada se desarrollan con mayor profundidad en los capítulos 2 y 3 de *Fundamentos Matemáticos del Aprendizaje Automático* [@rodriguez2026fundamentos].
:::

## Objetivos del capítulo

Al finalizar este capítulo, el lector será capaz de cargar una base preparada, revisar su estructura, calcular frecuencias, construir gráficas, comparar distribuciones e interpretar patrones iniciales sin confundir una muestra educativa con una población real.

## Cargar paquetes y base ATUS

```{r cargar-base-eda}
library(readr)
library(dplyr)
library(ggplot2)
source("util_graficas.R")

ruta_atus_ml <- "datos/atus_ml_preparado.csv"

if (file.exists(ruta_atus_ml)) {
  atus_ml <- read_csv(ruta_atus_ml, show_col_types = FALSE)
  message("Base ATUS preparada cargada correctamente.")
} else {
  atus_ml <- NULL
  warning("No se encontró datos/atus_ml_preparado.csv. Ejecute primero el capítulo 2.")
}
```

## Preparar variables

```{r preparar-eda}
if (!is.null(atus_ml)) {
  atus_ml <- atus_ml |>
    mutate(
      ID_HORA_NUM = as.numeric(ID_HORA),
      MES_NUM = as.numeric(MES),
      MES_FACTOR = factor(sprintf("%02d", MES_NUM), levels = sprintf("%02d", 1:12)),
      accidente_con_victimas = factor(
        accidente_con_victimas,
        levels = c("Con víctimas", "Solo daños")
      )
    )
}
```

## Distribución de la variable respuesta

```{r distribucion-respuesta, fig.width=7, fig.height=4.5}
if (!is.null(atus_ml)) {
  tabla_clase <- table(atus_ml$accidente_con_victimas)
  round(100 * prop.table(tabla_clase), 2)

  ggplot(atus_ml, aes(x = accidente_con_victimas, fill = accidente_con_victimas)) +
    geom_bar(width = 0.7) +
    escala_clases_fill() +
    scale_y_continuous(labels = etiqueta_numero) +
    labs(
      title = "Distribución de accidentes según presencia de víctimas",
      subtitle = "Comparación entre clases",
      x = "Clase",
      y = "Número de accidentes",
      fill = "Clase"
    ) +
    tema_libro() +
    theme(legend.position = "none")
}
```

::: {.callout-tip title="Interpretación"}
La base ATUS puede estar desbalanceada. Una clase mayoritaria no invalida el análisis, pero sí obliga a utilizar métricas de evaluación adecuadas en capítulos posteriores.
:::

## Accidentes por mes

```{r accidentes-mes, fig.width=7, fig.height=4.5}
if (!is.null(atus_ml)) {
  accidentes_mes <- atus_ml |>
    count(MES_FACTOR, name = "n") |>
    arrange(MES_FACTOR)

  ggplot(accidentes_mes, aes(x = MES_FACTOR, y = n)) +
    geom_col(fill = col_azul, width = 0.75) +
    scale_y_continuous(labels = etiqueta_numero) +
    labs(
      title = "Número de accidentes por mes",
      subtitle = "Base ATUS preparada",
      x = "Mes",
      y = "Número de accidentes"
    ) +
    tema_libro()
}
```

## Accidentes por hora del día

```{r accidentes-hora, fig.width=7, fig.height=4.5}
if (!is.null(atus_ml)) {
  accidentes_hora <- atus_ml |>
    count(ID_HORA_NUM, name = "n") |>
    arrange(ID_HORA_NUM)

  ggplot(accidentes_hora, aes(x = ID_HORA_NUM, y = n)) +
    geom_col(fill = col_turquesa, width = 0.75) +
    scale_x_continuous(breaks = 0:23) +
    scale_y_continuous(labels = etiqueta_numero) +
    labs(
      title = "Número de accidentes por hora del día",
      x = "Hora del día",
      y = "Número de accidentes"
    ) +
    tema_libro()
}
```

## Tipos de accidente más frecuentes

```{r tipos-accidente, fig.width=7, fig.height=4.5}
if (!is.null(atus_ml)) {
  accidentes_tipo_top <- atus_ml |>
    count(TIPACCID, name = "n") |>
    slice_max(n, n = 10)

  ggplot(accidentes_tipo_top, aes(x = reorder(TIPACCID, n), y = n)) +
    geom_col(fill = col_azul, width = 0.75) +
    coord_flip() +
    scale_y_continuous(labels = etiqueta_numero) +
    labs(
      title = "Tipos de accidente más frecuentes",
      x = "Tipo de accidente",
      y = "Número de accidentes"
    ) +
    tema_libro()
}
```

## Proporción de accidentes con víctimas por tipo

```{r proporcion-tipo, fig.width=7, fig.height=4.5}
if (!is.null(atus_ml)) {
  tipos_top <- atus_ml |>
    count(TIPACCID) |>
    slice_max(n, n = 10) |>
    pull(TIPACCID)

  atus_tipo_top <- atus_ml |>
    filter(TIPACCID %in% tipos_top)

  ggplot(atus_tipo_top, aes(x = TIPACCID, fill = accidente_con_victimas)) +
    geom_bar(position = "fill") +
    coord_flip() +
    escala_clases_fill() +
    scale_y_continuous(labels = etiqueta_porcentaje) +
    labs(
      title = "Proporción de accidentes con víctimas según tipo de accidente",
      x = "Tipo de accidente",
      y = "Proporción",
      fill = "Clase"
    ) +
    tema_libro()
}
```

::: {.callout-tip title="Interpretación"}
Esta gráfica compara proporciones relativas, no cantidades absolutas. Una categoría poco frecuente puede presentar una proporción alta y, al mismo tiempo, pocos casos totales.
:::

## Caso aplicado B: análisis exploratorio de COVID-19

La edición 2026 localiza automáticamente la base COVID-19 preparada en el capítulo 2 en lugar de asumir un año fijo.

```{r covid-eda-carga}
#| message: false
#| warning: false

rutas_covid <- list.files(
  "datos/covid19/procesados",
  pattern = "^covid19_mexico_[0-9]{4}_ml_preparado\\.csv\\.gz$",
  full.names = TRUE
)

if (length(rutas_covid) == 0) {
  covid <- NULL
  warning("No se encontró una base COVID-19 preparada.")
} else {
  ruta_covid <- rutas_covid[1]
  anio_covid <- sub(
    ".*covid19_mexico_([0-9]{4})_ml_preparado\\.csv\\.gz$",
    "\\1",
    ruta_covid
  )

  covid <- read_csv(ruta_covid, show_col_types = FALSE) |>
    mutate(
      desenlace = factor(
        MURIO,
        levels = c(0, 1),
        labels = c("Sin defunción registrada", "Defunción registrada")
      ),
      paciente = factor(
        TIPO_PACIENTE,
        levels = c(0, 1),
        labels = c("Ambulatorio", "Hospitalizado")
      )
    )

  message("Base COVID-19 cargada para el año: ", anio_covid)
}
```

### Distribución de la edad

```{r covid-eda-edad, fig.width=7, fig.height=5}
#| fig-cap: "Distribución de la edad según el desenlace registrado."

if (!is.null(covid)) {
  ggplot(covid, aes(x = EDAD, fill = desenlace)) +
    geom_histogram(
      bins = 35,
      position = "identity",
      alpha = 0.55
    ) +
    facet_wrap(~ desenlace, ncol = 1) +
    labs(
      x = "Edad",
      y = "Frecuencia",
      fill = "Desenlace"
    ) +
    theme_minimal()
}
```

### Desenlace observado por grupos de edad

```{r covid-eda-grupos-edad}
if (!is.null(covid)) {
  resumen_edad <- covid |>
    mutate(
      grupo_edad = cut(
        EDAD,
        breaks = c(-Inf, 19, 39, 59, 69, 79, Inf),
        labels = c("0-19", "20-39", "40-59", "60-69", "70-79", "80 o más")
      )
    ) |>
    group_by(grupo_edad) |>
    summarise(
      registros = n(),
      defunciones = sum(MURIO, na.rm = TRUE),
      proporcion_muestra = mean(MURIO, na.rm = TRUE),
      .groups = "drop"
    )

  resumen_edad
}
```

### Comorbilidades y desenlace

```{r covid-eda-comorbilidades}
if (!is.null(covid)) {
  covid |>
    group_by(NUM_COMORBILIDADES) |>
    summarise(
      registros = n(),
      proporcion_defuncion_muestra = mean(MURIO, na.rm = TRUE),
      .groups = "drop"
    )
}
```

::: {.callout-important title="Muestra educativa"}
Si la base utilizada fue estratificada o balanceada para fines didácticos, las proporciones calculadas en este capítulo describen **esa muestra**. No deben interpretarse como tasas epidemiológicas ni como mortalidad poblacional. Esta distinción será especialmente importante cuando se estudien probabilidades predichas con regresión logística.
:::

## Materiales complementarios del capítulo

| Recurso | Utilidad | Abrir o reproducir | Descargar |
|---|---|---|---|
| Video explicativo | Explicación audiovisual del análisis exploratorio de datos. | [Ver en YouTube](https://www.youtube.com/watch?v=U2hd8iEovCY){target="_blank"} | — |
| Presentación en PDF | Diapositivas para lectura, estudio o exposición. | [Ver PDF](recursos/capitulo-03/capitulo-03-analisis-exploratorio-datos.pdf){target="_blank"} | [Descargar PDF](recursos/capitulo-03/capitulo-03-analisis-exploratorio-datos.pdf){download="capitulo-03-analisis-exploratorio-datos.pdf"} |
| Presentación editable | Archivo PowerPoint para clase o adaptación. | [Abrir PPTX](recursos/capitulo-03/capitulo-03-analisis-exploratorio-datos.pptx) | [Descargar PPTX](recursos/capitulo-03/capitulo-03-analisis-exploratorio-datos.pptx){download="capitulo-03-analisis-exploratorio-datos.pptx"} |
| Infografía | Síntesis visual de conceptos y procedimientos. | [Ver infografía](recursos/capitulo-03/capitulo-03-analisis-exploratorio-datos-infografia.png){target="_blank"} | [Descargar PNG](recursos/capitulo-03/capitulo-03-analisis-exploratorio-datos-infografia.png){download="capitulo-03-analisis-exploratorio-datos-infografia.png"} |
| Cuaderno Google Colab | Ejemplos ejecutables del capítulo. | [Abrir en Google Colab](https://colab.research.google.com/github/gilbertorodriguez59/libro-machine-learning-r/blob/main/colab/03-analisis-exploratorio.ipynb){target="_blank"} | — |

::: {.content-visible when-format="html"}
### Video explicativo

<div class="video-responsive">
  <iframe src="https://www.youtube.com/embed/U2hd8iEovCY"
    title="Capítulo 3. Análisis exploratorio de datos"
    frameborder="0"
    allow="accelerometer; autoplay; clipboard-write; encrypted-media; gyroscope; picture-in-picture; web-share"
    referrerpolicy="strict-origin-when-cross-origin"
    allowfullscreen>
  </iframe>
</div>
:::

## Laboratorio interactivo: exploración de distribuciones

::: {.content-visible when-format="html"}
Selecciona una variable de `iris` y examina su distribución.

```{shinylive-r}
#| standalone: true
#| viewerHeight: 700
#| components: [viewer]

library(shiny)

ui <- fluidPage(
  titlePanel("Explorador interactivo de datos"),
  sidebarLayout(
    sidebarPanel(
      selectInput("variable", "Variable", choices = names(iris)[1:4], selected = "Sepal.Length"),
      radioButtons(
        "grafica", "Tipo de gráfica",
        choices = c("Histograma" = "hist", "Boxplot por especie" = "box", "Densidad" = "dens")
      ),
      sliderInput("clases", "Número de intervalos", 5, 30, 12)
    ),
    mainPanel(
      plotOutput("plot", height = "420px"),
      tableOutput("resumen")
    )
  )
)

server <- function(input, output, session) {
  valores <- reactive(iris[[input$variable]])

  output$plot <- renderPlot({
    x <- valores()
    if (input$grafica == "hist") {
      hist(x, breaks = input$clases,
           main = paste("Histograma de", input$variable),
           xlab = input$variable)
    } else if (input$grafica == "box") {
      boxplot(x ~ iris$Species, xlab = "Especie",
              ylab = input$variable,
              main = paste(input$variable, "por especie"))
    } else {
      plot(density(x), lwd = 3,
           main = paste("Densidad de", input$variable),
           xlab = input$variable)
      grid()
    }
  })

  output$resumen <- renderTable({
    x <- valores()
    data.frame(
      N = length(x),
      Media = round(mean(x), 3),
      Mediana = round(median(x), 3),
      Desviacion = round(sd(x), 3),
      Minimo = min(x),
      Maximo = max(x)
    )
  })
}

shinyApp(ui, server)
```
:::

::: {.content-visible when-format="pdf"}
### Laboratorio disponible en la versión web
Permite elegir una variable y visualizar histograma, densidad o boxplot.
:::

## Resumen del capítulo

El análisis exploratorio permite reconocer estructura, desbalance, concentraciones y relaciones antes de ajustar modelos. En la ruta ATUS se estudian frecuencias y proporciones de accidentes; en la ruta COVID-19 se exploran edad, comorbilidades y desenlace administrativo, manteniendo siempre separada la descripción de una muestra educativa de cualquier inferencia poblacional.
