# Regresión logística para clasificación

::: {.callout-note title="Conexión con el volumen teórico"}
La formulación matemática de la regresión logística, la máxima verosimilitud y la clasificación probabilística se desarrolla con mayor profundidad en los capítulos 3, 6 y 11 de *Fundamentos Matemáticos del Aprendizaje Automático* [@rodriguez2026fundamentos].
:::

## Objetivos del capítulo

Al finalizar este capítulo, el lector será capaz de ajustar una regresión logística, interpretar probabilidades y coeficientes, elegir un umbral de clasificación y evaluar discriminación y calibración.

## Fundamento matemático

La regresión logística modela una probabilidad mediante

$$
p(x)=\frac{1}{1+e^{-z}},
$$

con

$$
z=\beta_0+\beta_1x_1+\cdots+\beta_px_p.
$$

Equivalentemente,

$$
\log\left(\frac{p}{1-p}\right)=\beta_0+\beta_1x_1+\cdots+\beta_px_p.
$$

El término del lado izquierdo es el *logit* de la probabilidad.

## Función logística

```{r fig.width=7, fig.height=4.5}
library(ggplot2)
source("util_graficas.R")

z <- seq(-10, 10, length.out = 200)
datos_logistica <- data.frame(
  z = z,
  p = 1 / (1 + exp(-z))
)

ggplot(datos_logistica, aes(x = z, y = p)) +
  geom_line(linewidth = 1.2, color = col_azul) +
  labs(
    title = "Función logística",
    subtitle = "Transforma valores reales en probabilidades",
    x = "z",
    y = "Probabilidad"
  ) +
  tema_libro()
```

## Caso ATUS: accidente con víctimas

```{r}
library(readr)
library(dplyr)

ruta_atus_ml <- "datos/atus_ml_preparado.csv"

if (!file.exists(ruta_atus_ml)) {
  stop("No se encontró datos/atus_ml_preparado.csv. Ejecute primero el capítulo de preparación de datos.")
}

atus_ml <- read_csv(ruta_atus_ml, show_col_types = FALSE)

atus_modelo <- atus_ml |>
  mutate(
    victimas_binaria = ifelse(accidente_con_victimas == "Con víctimas", 1, 0),
    MES = as.factor(MES),
    ID_HORA = as.numeric(ID_HORA),
    DIASEMANA = as.factor(DIASEMANA),
    TIPACCID = as.factor(TIPACCID),
    CAUSAACCI = as.factor(CAUSAACCI)
  )
```

## Separar entrenamiento y prueba

```{r}
set.seed(2026)
idx <- sample(
  seq_len(nrow(atus_modelo)),
  size = floor(0.70 * nrow(atus_modelo))
)

entrenamiento <- atus_modelo[idx, ]
prueba <- atus_modelo[-idx, ]
```

## Ajustar el modelo

```{r}
modelo_logistico <- glm(
  victimas_binaria ~ MES + ID_HORA + DIASEMANA + TIPACCID + CAUSAACCI,
  data = entrenamiento,
  family = binomial
)

head(summary(modelo_logistico)$coefficients, 12)
```

::: {.callout-tip title="Interpretación de los coeficientes"}
Un coeficiente describe el cambio en el logaritmo de las *odds* asociado con una variable, manteniendo constantes las demás. Su exponencial, $e^{\beta_j}$, puede interpretarse como una razón de *odds*.
:::

## Probabilidades y umbral de clasificación

```{r}
prueba$probabilidad_victimas <- predict(
  modelo_logistico,
  newdata = prueba,
  type = "response"
)

umbral <- 0.30

prueba$prediccion <- ifelse(
  prueba$probabilidad_victimas >= umbral,
  "Con víctimas",
  "Solo daños"
)
```

::: {.callout-note title="El umbral no forma parte del modelo"}
La regresión logística produce probabilidades. El umbral es una decisión posterior y modifica el equilibrio entre sensibilidad y especificidad.
:::

## Matriz de confusión y métricas

```{r}
real <- ifelse(prueba$accidente_con_victimas == "Con víctimas", 1, 0)
pred <- ifelse(prueba$prediccion == "Con víctimas", 1, 0)

VP <- sum(real == 1 & pred == 1)
FN <- sum(real == 1 & pred == 0)
FP <- sum(real == 0 & pred == 1)
VN <- sum(real == 0 & pred == 0)

data.frame(
  exactitud = (VP + VN) / (VP + FN + FP + VN),
  sensibilidad = VP / (VP + FN),
  especificidad = VN / (VN + FP)
)
```

## Discriminación y calibración

Una clasificación útil requiere distinguir entre dos conceptos:

- **discriminación:** capacidad del modelo para ordenar observaciones de menor a mayor riesgo;
- **calibración:** concordancia entre las probabilidades predichas y las frecuencias observadas.

Un modelo puede discriminar bien y, al mismo tiempo, producir probabilidades mal calibradas.

## Caso aplicado B: COVID-19

La ruta COVID-19 utiliza el archivo procesado del periodo seleccionado por el procedimiento reproducible del capítulo de preparación. No se fija aquí un año específico.

```{r}
archivos_covid <- list.files(
  "datos/covid19/procesados",
  pattern = "covid19_mexico_[0-9]{4}_ml_preparado\\.csv\\.gz$",
  full.names = TRUE
)

if (length(archivos_covid) == 0) {
  stop("No se encontró una base COVID-19 preparada.")
}

ruta_covid <- archivos_covid[1]
covid <- read_csv(ruta_covid, show_col_types = FALSE)

covid_modelo <- covid |>
  select(
    MURIO,
    EDAD,
    NEUMONIA,
    DIABETES,
    HIPERTENSION,
    OBESIDAD,
    RENAL_CRONICA
  ) |>
  tidyr::drop_na()
```

## Advertencia sobre probabilidades en muestras balanceadas

::: {.callout-important title="Probabilidad estimada no equivale automáticamente a riesgo poblacional"}
Si la base fue construida con sobremuestreo de defunciones o con una proporción artificial de clases, las probabilidades crudas del modelo no representan directamente la frecuencia poblacional real. En ese caso, la muestra puede ser útil para enseñar clasificación y comparar algoritmos, pero un simulador de riesgo requiere trabajar con prevalencia natural o aplicar ponderación y calibración adecuadas.
:::

## Modelo educativo COVID-19

```{r}
set.seed(2026)
idx_covid <- sample(
  seq_len(nrow(covid_modelo)),
  size = floor(0.80 * nrow(covid_modelo))
)

covid_train <- covid_modelo[idx_covid, ]
covid_test <- covid_modelo[-idx_covid, ]

modelo_covid <- glm(
  MURIO ~ EDAD + NEUMONIA + DIABETES + HIPERTENSION + OBESIDAD + RENAL_CRONICA,
  data = covid_train,
  family = binomial
)

covid_test$probabilidad_muestra <- predict(
  modelo_covid,
  newdata = covid_test,
  type = "response"
)
```

::: {.callout-warning title="Uso exclusivamente educativo"}
Este modelo no es una herramienta diagnóstica ni pronóstica. Los coeficientes reflejan asociaciones dentro del conjunto de datos y dependen de su periodo, cobertura, calidad y estrategia de muestreo.
:::

## Conclusión

La regresión logística separa claramente dos etapas: primero estima probabilidades y después, si se necesita una clase, se aplica un umbral. Para interpretar probabilidades de manera responsable hay que considerar la prevalencia, el muestreo y la calibración, especialmente en aplicaciones de salud.
