# Regresión lineal simple y múltiple

::: {.callout-note title="Conexión con el volumen teórico"}
La formulación matemática de la regresión lineal simple y múltiple se desarrolla con mayor profundidad en los capítulos 9 y 10 de *Fundamentos Matemáticos del Aprendizaje Automático* [@rodriguez2026fundamentos].
:::

## Objetivos del capítulo

Al finalizar este capítulo, el lector será capaz de distinguir regresión de clasificación, ajustar modelos lineales simples y múltiples, interpretar coeficientes, evaluar el ajuste fuera de muestra y analizar residuos.

## Regresión lineal simple

El modelo lineal simple se escribe como

$$
Y_i=\beta_0+\beta_1X_i+\varepsilon_i,
$$

donde $\beta_0$ es la ordenada al origen, $\beta_1$ es la pendiente y $\varepsilon_i$ representa la variación no explicada por el modelo.

```{r}
horas <- c(2,3,4,5,6,7,8,9)
calificacion <- c(55,60,64,70,75,79,86,90)
datos_estudio <- data.frame(horas, calificacion)
modelo_simple <- lm(calificacion ~ horas, data = datos_estudio)
summary(modelo_simple)
```

## Valores ajustados y residuos

Para la observación $i$, el valor ajustado es $\widehat y_i$ y el residuo se define por

$$
e_i=y_i-\widehat y_i.
$$

El residuo es, por tanto, la distancia vertical entre la observación y la recta ajustada.

```{r}
diagnostico_simple <- data.frame(
  observado = datos_estudio$calificacion,
  predicho = fitted(modelo_simple),
  residuo = residuals(modelo_simple)
)

diagnostico_simple
```

```{r fig.width=7, fig.height=4.8}
library(ggplot2)
source("util_graficas.R")

ggplot(diagnostico_simple, aes(x = predicho, y = residuo)) +
  geom_hline(yintercept = 0, linetype = 2) +
  geom_segment(aes(xend = predicho, yend = 0), alpha = 0.45) +
  geom_point(size = 3) +
  labs(
    title = "Residuos de una regresión lineal",
    subtitle = "Cada residuo es observado menos predicho",
    x = "Valor predicho",
    y = "Residuo"
  ) +
  tema_libro()
```

::: {.callout-tip title="Cómo interpretar la gráfica"}
Una nube aproximadamente aleatoria alrededor de cero es compatible con un modelo lineal razonable. Curvatura, forma de embudo o puntos muy alejados sugieren revisar la especificación del modelo.
:::

## Regresión lineal múltiple

Con $p$ variables explicativas,

$$
Y_i=\beta_0+\beta_1X_{i1}+\beta_2X_{i2}+\cdots+\beta_pX_{ip}+\varepsilon_i.
$$

Cada coeficiente se interpreta manteniendo constantes las demás variables.

```{r}
set.seed(2026)
n <- 80

datos_ambientales <- data.frame(
  temperatura = runif(n, 12, 35),
  velocidad_viento = runif(n, 0.5, 8),
  trafico = runif(n, 100, 900)
)

datos_ambientales$pm10 <-
  18 +
  0.9 * datos_ambientales$temperatura -
  2.1 * datos_ambientales$velocidad_viento +
  0.045 * datos_ambientales$trafico +
  rnorm(n, 0, 6)

modelo_multiple <- lm(
  pm10 ~ temperatura + velocidad_viento + trafico,
  data = datos_ambientales
)

summary(modelo_multiple)
```

::: {.callout-warning title="Asociación no significa causalidad"}
Los coeficientes describen asociaciones condicionales dentro del modelo. Por sí solos no demuestran causalidad.
:::

## Evaluación fuera de muestra

```{r}
set.seed(2026)
idx <- sample(
  seq_len(nrow(datos_ambientales)),
  size = floor(0.8 * nrow(datos_ambientales))
)

entrenamiento_reg <- datos_ambientales[idx, ]
prueba_reg <- datos_ambientales[-idx, ]

modelo_prueba <- lm(
  pm10 ~ temperatura + velocidad_viento + trafico,
  data = entrenamiento_reg
)

pred <- predict(modelo_prueba, newdata = prueba_reg)

rmse <- sqrt(mean((prueba_reg$pm10 - pred)^2))
mae <- mean(abs(prueba_reg$pm10 - pred))

data.frame(RMSE = rmse, MAE = mae)
```

El RMSE se calcula como

$$
RMSE=\sqrt{\frac{1}{n}\sum_{i=1}^{n}(y_i-\widehat y_i)^2}.
$$

## Observado frente a predicho

```{r fig.width=7, fig.height=4.8}
comparacion <- data.frame(
  observado = prueba_reg$pm10,
  predicho = pred
)

ggplot(comparacion, aes(x = observado, y = predicho)) +
  geom_point(size = 3, alpha = 0.8) +
  geom_abline(slope = 1, intercept = 0, linetype = 2) +
  labs(
    title = "Valores observados y predichos",
    subtitle = "La diagonal representa predicción perfecta",
    x = "PM10 observado",
    y = "PM10 predicho"
  ) +
  tema_libro()
```

## Supuestos principales

La interpretación inferencial tradicional de la regresión lineal supone, de manera aproximada: linealidad, independencia de errores, varianza constante, ausencia de colinealidad extrema y normalidad de los errores cuando se construyen pruebas e intervalos.

::: {.callout-note title="Diagnóstico, no ritual"}
Los supuestos deben revisarse con gráficas, conocimiento del problema y medidas diagnósticas. No deben reducirse a una lista automática de pruebas.
:::

## Caso ATUS

El número mensual de accidentes es una variable de conteo. Puede usarse aquí para ilustrar una regresión lineal, pero en un estudio formal podrían ser más apropiados modelos de Poisson o binomial negativa.

## Regresión lineal frente a logística

| Característica | Regresión lineal | Regresión logística |
|---|---|---|
| Respuesta | Numérica continua | Binaria |
| Salida | Número real | Probabilidad entre 0 y 1 |
| Evaluación habitual | RMSE, MAE, $R^2$ | Sensibilidad, especificidad, AUC, calibración |

## Conclusión

La regresión lineal introduce ideas fundamentales del aprendizaje supervisado: función de predicción, error, residuos, ajuste y evaluación fuera de muestra. Estas ideas sirven de puente hacia la regresión logística y otros métodos de clasificación.
