# Árboles de decisión para clasificación

## Objetivos del capítulo

Al finalizar este capítulo, el lector será capaz de:

- Explicar la idea básica de un árbol de decisión.
- Interpretar reglas de clasificación tipo “si-entonces”.
- Entrenar un árbol de decisión en R usando datos reales.
- Generar predicciones sobre un conjunto de prueba.
- Construir una matriz de confusión.
- Calcular exactitud, sensibilidad y especificidad.
- Comparar árboles de decisión con regresión logística y k-NN.

## Introducción

Los árboles de decisión son modelos de aprendizaje supervisado que clasifican observaciones mediante una secuencia de preguntas.

En nuestro problema de accidentes de tránsito, un árbol puede formular preguntas como:

- ¿Cuál fue el tipo de accidente?
- ¿A qué hora ocurrió?
- ¿Cuál fue la causa presunta?
- ¿En qué día de la semana ocurrió?

Cada pregunta divide los datos en grupos más pequeños. Al final de cada camino, el árbol asigna una clase:

- `Con víctimas`
- `Solo daños`

La principal ventaja de los árboles de decisión es su interpretabilidad. Su estructura puede leerse como un conjunto de reglas.

## Idea intuitiva

Un árbol de decisión se parece a un diagrama de flujo. Cada nodo interno contiene una pregunta, cada rama representa una respuesta posible y cada hoja contiene una predicción.

```{r}
reglas_ejemplo <- data.frame(
  pregunta = c(
    "¿El accidente fue con peatón?",
    "¿La hora fue nocturna?",
    "¿La causa presunta fue el conductor?"
  ),
  posible_decision = c(
    "Mayor riesgo de víctimas",
    "Puede cambiar el nivel de riesgo",
    "Analizar según tipo de accidente"
  )
)

reglas_ejemplo
```

**Interpretación del resultado.**  
La tabla muestra ejemplos de preguntas que un árbol podría usar para separar accidentes con víctimas de accidentes de solo daños.

## Árboles como reglas si-entonces

Un árbol puede traducirse como reglas de decisión.

```text
Si el tipo de accidente es colisión con peatón,
entonces puede aumentar la probabilidad de accidente con víctimas.

Si el accidente fue de solo daños en condiciones similares a muchos casos anteriores,
entonces el árbol puede clasificarlo como Solo daños.
```

Esta característica hace que los árboles sean útiles cuando se desea explicar el modelo a estudiantes, autoridades o personas no especialistas.

## Fundamento matemático

Un árbol de decisión busca dividir los datos en grupos cada vez más homogéneos.

Si la variable respuesta tiene dos clases, podemos representarla como:

\[
Y_i =
\begin{cases}
1, & \text{si el accidente tiene víctimas} \\
0, & \text{si el accidente es de solo daños}
\end{cases}
\]

El árbol busca particiones donde las observaciones dentro de cada grupo sean lo más parecidas posible respecto a \(Y\).

Una medida común de impureza es el índice de Gini:

\[
Gini = 1 - \sum_{k=1}^{K} p_k^2
\]

donde \(p_k\) es la proporción de observaciones de la clase \(k\) dentro del nodo.

En clasificación binaria:

\[
Gini = 1 - p_1^2 - p_2^2
\]

Si un nodo contiene observaciones de una sola clase, su impureza es baja. Si contiene una mezcla equilibrada de clases, su impureza es mayor.

## Ejemplo sencillo del índice de Gini

Supongamos que un nodo contiene 80 accidentes de solo daños y 20 accidentes con víctimas.

```{r}
p_solo_danios <- 80 / 100
p_con_victimas <- 20 / 100

gini <- 1 - p_solo_danios^2 - p_con_victimas^2
gini
```

**Interpretación del resultado.**  
El índice de Gini mide qué tan mezcladas están las clases dentro de un nodo. Un valor cercano a cero indica mayor pureza.

## Algoritmo general

```text
Algoritmo: Árbol de decisión para clasificación

Entrada:
- Base de datos con variables predictoras
- Variable respuesta categórica

Proceso:
1. Elegir una variable para dividir los datos.
2. Seleccionar la división que produzca grupos más homogéneos.
3. Repetir el proceso en cada nuevo grupo.
4. Detener el crecimiento del árbol según ciertos criterios.
5. Asignar una clase a cada hoja.
6. Evaluar el modelo con datos de prueba.

Salida:
- Árbol entrenado
- Reglas de decisión
- Predicciones
- Métricas de evaluación
```

## Cargar paquetes y datos

```{r}
library(readr)
library(dplyr)
library(ggplot2)
library(rpart)
```

```{r}
ruta_atus_ml <- "datos/atus_ml_preparado.csv"
file.exists(ruta_atus_ml)
```

```{r}
if (file.exists(ruta_atus_ml)) {
  atus_ml <- read_csv(ruta_atus_ml, show_col_types = FALSE)
  print("Base preparada cargada correctamente.")
} else {
  atus_ml <- NULL
  print("No se encontró el archivo datos/atus_ml_preparado.csv. Ejecuta primero el capítulo 2.")
}
```

**Interpretación del resultado.**  
Si aparece el mensaje de carga correcta, podemos continuar con el entrenamiento del árbol de decisión.

## Uso de la base completa

En este capítulo usaremos la base completa preparada en capítulos anteriores. Para evitar que el árbol crezca demasiado, controlaremos su profundidad y el tamaño mínimo de los nodos.

```{r}
if (!is.null(atus_ml)) {
  atus_arbol_base <- atus_ml
  
  data.frame(
    filas = nrow(atus_arbol_base),
    columnas = ncol(atus_arbol_base)
  )
}
```

**Interpretación del resultado.**  
La tabla muestra el número de registros y columnas disponibles para entrenar el modelo.

## Preparar variables

```{r}
if (exists("atus_arbol_base")) {
  atus_arbol_base <- atus_arbol_base |>
    mutate(
      accidente_con_victimas = factor(
        accidente_con_victimas,
        levels = c("Con víctimas", "Solo daños")
      ),
      MES = as.factor(MES),
      ID_HORA = as.numeric(ID_HORA),
      DIASEMANA = as.factor(DIASEMANA),
      TIPACCID = as.factor(TIPACCID),
      CAUSAACCI = as.factor(CAUSAACCI)
    ) |>
    na.omit()
  
  table(atus_arbol_base$accidente_con_victimas)
}
```

```{r}
if (exists("atus_arbol_base")) {
  round(100 * prop.table(table(atus_arbol_base$accidente_con_victimas)), 2)
}
```

**Interpretación del resultado.**  
La base está desbalanceada: la mayoría de los accidentes corresponden a solo daños. Por eso es importante revisar sensibilidad y especificidad, no solamente exactitud.

## División en entrenamiento y prueba

```{r}
if (exists("atus_arbol_base")) {
  set.seed(123)
  
  n <- nrow(atus_arbol_base)
  indices_entrenamiento <- sample(1:n, size = round(0.7 * n))
  
  entrenamiento <- atus_arbol_base[indices_entrenamiento, ]
  prueba <- atus_arbol_base[-indices_entrenamiento, ]
  
  data.frame(
    conjunto = c("Entrenamiento", "Prueba"),
    registros = c(nrow(entrenamiento), nrow(prueba)),
    porcentaje = c(
      round(100 * nrow(entrenamiento) / nrow(atus_arbol_base), 2),
      round(100 * nrow(prueba) / nrow(atus_arbol_base), 2)
    )
  )
}
```

**Interpretación del resultado.**  
El conjunto de entrenamiento se usa para construir el árbol. El conjunto de prueba se usa para evaluar el desempeño con datos no usados durante el entrenamiento.

## Ajustar el árbol de decisión

Aunque usamos toda la base, limitamos el crecimiento del árbol para evitar sobreajuste y para facilitar la generación del libro en HTML y PDF.

```{r}
if (exists("entrenamiento")) {
  modelo_arbol <- rpart(
    accidente_con_victimas ~ MES + ID_HORA + DIASEMANA + TIPACCID + CAUSAACCI,
    data = entrenamiento,
    method = "class",
    control = rpart.control(
      cp = 0.005,
      minsplit = 1000,
      minbucket = 300,
      maxdepth = 5
    )
  )
}
```

```{r}
if (exists("modelo_arbol")) {
  print(modelo_arbol)
}
```

**Interpretación del resultado.**  
El modelo muestra las divisiones principales del árbol. Cada división representa una pregunta que ayuda a separar las clases.

## Tabla de complejidad

```{r}
if (exists("modelo_arbol")) {
  printcp(modelo_arbol)
}
```

**Interpretación del resultado.**  
La tabla de complejidad resume el tamaño del árbol y el error relativo asociado. Es útil para decidir si conviene podar el árbol.

## Importancia de variables

```{r}
if (exists("modelo_arbol")) {
  importancia <- modelo_arbol$variable.importance
  
  if (!is.null(importancia)) {
    importancia_df <- data.frame(
      variable = names(importancia),
      importancia = as.numeric(importancia),
      row.names = NULL
    )
    
    importancia_df <- importancia_df[order(-importancia_df$importancia), ]
    importancia_df
  }
}
```

```{r, fig.width=7, fig.height=4}
if (exists("importancia_df")) {
  ggplot(importancia_df, aes(x = reorder(variable, importancia), y = importancia)) +
    geom_col() +
    coord_flip() +
    labs(
      title = "Importancia de variables en el árbol de decisión",
      x = "Variable",
      y = "Importancia"
    )
}
```

**Interpretación del resultado.**  
Las variables con mayor importancia son las que más ayudan al árbol a separar accidentes con víctimas de accidentes de solo daños.

## Gráfica del árbol como código opcional

La gráfica completa de un árbol puede ser pesada para PDF cuando se trabaja con muchos datos. Por eso se deja como código opcional. El estudiante puede ejecutarlo en RStudio si desea visualizar el árbol.

```{r eval=FALSE}
plot(modelo_arbol, uniform = TRUE, margin = 0.1)
text(modelo_arbol, use.n = TRUE, cex = 0.7)
```

**Interpretación del resultado.**  
La gráfica del árbol permite observar los nodos y reglas principales, pero en documentos PDF grandes puede volver lenta la compilación.

## Resumen seguro de nodos del árbol

En lugar de usar `dplyr` directamente sobre la estructura interna del árbol, convertimos el marco del árbol a un `data.frame` normal. Esto evita errores al generar HTML o PDF.

```{r}
if (exists("modelo_arbol")) {
  resumen_nodos <- as.data.frame(modelo_arbol$frame)
  resumen_nodos$nodo <- row.names(resumen_nodos)
  row.names(resumen_nodos) <- NULL
  
  resumen_nodos <- resumen_nodos[, c("nodo", "var", "n", "dev", "yval")]
  head(resumen_nodos, 12)
}
```

**Interpretación del resultado.**  
La tabla muestra los primeros nodos del árbol. La columna `var` indica la variable usada para dividir; cuando aparece `<leaf>`, se trata de una hoja final.

## Predicción sobre el conjunto de prueba

```{r}
if (exists("modelo_arbol") && exists("prueba")) {
  pred_arbol <- predict(
    modelo_arbol,
    newdata = prueba,
    type = "class"
  )
  
  head(pred_arbol)
}
```

**Interpretación del resultado.**  
Cada valor predicho corresponde a la clase que el árbol asigna a una observación del conjunto de prueba.

## Matriz de confusión

```{r}
if (exists("pred_arbol")) {
  pred_arbol <- factor(pred_arbol, levels = c("Con víctimas", "Solo daños"))
  real_arbol <- factor(prueba$accidente_con_victimas, levels = c("Con víctimas", "Solo daños"))
  
  matriz_confusion_arbol <- table(
    Real = real_arbol,
    Predicho = pred_arbol
  )
  
  matriz_confusion_arbol
}
```

**Interpretación del resultado.**  
La diagonal principal contiene los aciertos. Los valores fuera de la diagonal representan errores de clasificación.

## Métricas de evaluación

```{r}
calcular_metricas_arbol <- function(real, predicho) {
  real <- factor(real, levels = c("Con víctimas", "Solo daños"))
  predicho <- factor(predicho, levels = c("Con víctimas", "Solo daños"))
  
  matriz <- table(Real = real, Predicho = predicho)
  
  VP <- matriz["Con víctimas", "Con víctimas"]
  FN <- matriz["Con víctimas", "Solo daños"]
  FP <- matriz["Solo daños", "Con víctimas"]
  VN <- matriz["Solo daños", "Solo daños"]
  
  data.frame(
    exactitud = (VP + VN) / (VP + FN + FP + VN),
    sensibilidad = VP / (VP + FN),
    especificidad = VN / (VN + FP)
  )
}
```

```{r}
if (exists("pred_arbol")) {
  metricas_arbol <- calcular_metricas_arbol(real_arbol, pred_arbol)
  metricas_arbol
}
```

**Interpretación del resultado.**  
La exactitud mide la proporción total de clasificaciones correctas. La sensibilidad mide qué proporción de accidentes con víctimas fueron detectados correctamente. La especificidad mide qué proporción de accidentes de solo daños fueron detectados correctamente.

## Probabilidades predichas

Además de clases, el árbol puede producir probabilidades.

```{r}
if (exists("modelo_arbol") && exists("prueba")) {
  probabilidades_arbol <- predict(
    modelo_arbol,
    newdata = prueba,
    type = "prob"
  )
  
  head(probabilidades_arbol)
}
```

**Interpretación del resultado.**  
Las probabilidades indican qué tan probable considera el árbol que cada observación pertenezca a cada clase.

## Distribución de probabilidades para accidentes con víctimas

```{r, fig.width=7, fig.height=4}
if (exists("probabilidades_arbol")) {
  prueba$probabilidad_con_victimas <- probabilidades_arbol[, "Con víctimas"]
  
  ggplot(prueba, aes(x = probabilidad_con_victimas, fill = accidente_con_victimas)) +
    geom_histogram(bins = 25, alpha = 0.7, position = "identity") +
    labs(
      title = "Probabilidades predichas por el árbol de decisión",
      x = "Probabilidad predicha de accidente con víctimas",
      y = "Frecuencia",
      fill = "Clase real"
    )
}
```

**Interpretación del resultado.**  
La gráfica permite observar cómo el árbol distribuye las probabilidades predichas para cada clase real.

## Comparación conceptual con otros métodos

| Aspecto | Regresión logística | k-NN | Árbol de decisión |
|---|---|---|---|
| Tipo de modelo | Paramétrico | No paramétrico | No paramétrico |
| Interpretabilidad | Alta | Media o baja | Alta |
| Usa distancias | No | Sí | No |
| Requiere escalamiento | No siempre | Sí | No |
| Produce reglas explícitas | Parcialmente | No | Sí |
| Maneja no linealidad | Limitado | Sí | Sí |

## Ventajas y desventajas

### Ventajas

- Son fáciles de explicar.
- Generan reglas claras.
- No requieren estandarizar variables.
- Pueden manejar relaciones no lineales.
- Funcionan con variables numéricas y categóricas.

### Desventajas

- Pueden sobreajustarse si crecen demasiado.
- Pequeños cambios en los datos pueden modificar la estructura del árbol.
- Un solo árbol puede tener menor desempeño que métodos de ensamble como Random Forest.

## Conclusión

Los árboles de decisión son modelos intuitivos, visuales e interpretables. Permiten clasificar observaciones mediante reglas tipo “si-entonces”.

En este capítulo usamos un árbol de decisión para clasificar accidentes de tránsito según la presencia de víctimas. También calculamos una matriz de confusión y métricas de evaluación.

Este capítulo prepara el camino para estudiar modelos más potentes basados en muchos árboles, como Random Forest.
