# Árboles de decisión para clasificación

## Objetivos del capítulo

Al finalizar este capítulo, el lector será capaz de:

- Explicar la idea básica de un árbol de decisión.
- Interpretar reglas de clasificación tipo “si-entonces”.
- Entrenar un árbol de decisión en R usando una base real.
- Generar predicciones sobre un conjunto de prueba.
- Construir una matriz de confusión.
- Calcular exactitud, sensibilidad y especificidad.
- Comparar conceptualmente árboles de decisión con regresión logística y k-NN.

## Introducción

Los árboles de decisión son modelos de aprendizaje supervisado que clasifican observaciones mediante una secuencia de preguntas.

En este capítulo continuaremos con la base de accidentes de tránsito preparada en los capítulos anteriores. La variable que queremos predecir es:

`accidente_con_victimas`

Esta variable tiene dos clases:

- `Con víctimas`
- `Solo daños`

La idea central es construir reglas de decisión que permitan clasificar un accidente a partir de variables como mes, hora, día de la semana, tipo de accidente y causa presunta.

## Idea intuitiva

Un árbol de decisión se parece a un diagrama de flujo. Cada nodo interno contiene una pregunta. Cada rama representa una posible respuesta. Cada hoja contiene una predicción.

Por ejemplo, un árbol podría formular preguntas como:

```{r ejemplo-preguntas}
reglas_ejemplo <- data.frame(
  pregunta = c(
    "¿El accidente fue con peatón?",
    "¿Ocurrió de noche?",
    "¿La causa presunta fue el conductor?"
  ),
  posible_decision = c(
    "Mayor posibilidad de víctimas",
    "Revisar el patrón horario",
    "Analizar junto con el tipo de accidente"
  )
)

reglas_ejemplo
```

**Interpretación del resultado.**  
La tabla muestra ejemplos de preguntas que un árbol de decisión podría utilizar para separar accidentes con víctimas de accidentes de solo daños.

## Reglas tipo si-entonces

Una ventaja de los árboles de decisión es que pueden expresarse como reglas sencillas.

Por ejemplo:

```text
Si el tipo de accidente es colisión con peatón,
entonces aumenta la posibilidad de que el accidente tenga víctimas.

Si el accidente es una colisión con objeto fijo,
entonces el árbol revisa otras variables como la hora o la causa presunta.
```

Estas reglas hacen que los árboles sean útiles en contextos educativos, porque el estudiante puede seguir el razonamiento del modelo paso a paso.

## Fundamento matemático

Un árbol de decisión busca dividir los datos en grupos más homogéneos. Para clasificación, una medida común de impureza es el índice de Gini.

$$
Gini = 1 - \sum_{k=1}^{K} p_k^2
$$

donde `p_k` representa la proporción de observaciones de la clase `k` dentro de un nodo.

En clasificación binaria, si un nodo contiene dos clases, el índice de Gini puede escribirse como:

$$
Gini = 1 - p_1^2 - p_2^2
$$

Un valor pequeño indica que el nodo es más puro. Un valor mayor indica que las clases están más mezcladas.

## Ejemplo sencillo del índice de Gini

Supongamos que un nodo contiene 80 accidentes de solo daños y 20 accidentes con víctimas.

```{r ejemplo-gini}
p_solo_danios <- 80 / 100
p_con_victimas <- 20 / 100

gini <- 1 - p_solo_danios^2 - p_con_victimas^2
gini
```

**Interpretación del resultado.**  
El índice de Gini mide qué tan mezcladas están las clases dentro de un nodo. Si todas las observaciones fueran de una sola clase, el valor sería cero.

## Algoritmo general

```text
Algoritmo: Árbol de decisión para clasificación

Entrada:
- Base de datos con variables predictoras.
- Variable respuesta categórica.

Proceso:
1. Elegir una variable para dividir los datos.
2. Seleccionar la división que produce grupos más homogéneos.
3. Repetir el proceso en cada nuevo grupo.
4. Detener el crecimiento del árbol mediante criterios de control.
5. Asignar una clase a cada hoja.
6. Evaluar el modelo con datos de prueba.

Salida:
- Árbol entrenado.
- Reglas de decisión.
- Predicciones.
- Métricas de evaluación.
```

## Cargar paquetes y datos

```{r cargar-paquetes}
library(readr)
library(dplyr)
library(rpart)
```

```{r cargar-datos}
ruta_atus_ml <- "datos/atus_ml_preparado.csv"
file.exists(ruta_atus_ml)

if (file.exists(ruta_atus_ml)) {
  atus_ml <- read_csv(ruta_atus_ml, show_col_types = FALSE)
  print("Base preparada cargada correctamente.")
} else {
  atus_ml <- NULL
  print("No se encontró el archivo datos/atus_ml_preparado.csv. Ejecuta primero el capítulo 2.")
}
```

**Interpretación del resultado.**  
Si aparece el mensaje de carga correcta, podemos continuar con el entrenamiento del árbol de decisión.

## Usar la base completa

En este capítulo usaremos la base completa. Para evitar que el árbol crezca demasiado, controlaremos su complejidad durante el entrenamiento.

```{r base-completa}
if (!is.null(atus_ml)) {
  atus_arbol_base <- atus_ml
  data.frame(
    filas = nrow(atus_arbol_base),
    columnas = ncol(atus_arbol_base)
  )
}
```

**Interpretación del resultado.**  
Se conserva toda la base preparada. El control del tamaño del árbol se realizará mediante parámetros del modelo, no reduciendo el número de registros.

## Preparar variables

```{r preparar-variables}
if (exists("atus_arbol_base")) {
  atus_arbol_base <- atus_arbol_base |>
    mutate(
      accidente_con_victimas = factor(
        accidente_con_victimas,
        levels = c("Con víctimas", "Solo daños")
      ),
      MES = as.factor(MES),
      ID_HORA = as.numeric(ID_HORA),
      DIASEMANA = as.factor(DIASEMANA),
      TIPACCID = as.factor(TIPACCID),
      CAUSAACCI = as.factor(CAUSAACCI)
    ) |>
    na.omit()

  table(atus_arbol_base$accidente_con_victimas)
}
```

```{r proporcion-clases}
if (exists("atus_arbol_base")) {
  round(100 * prop.table(table(atus_arbol_base$accidente_con_victimas)), 2)
}
```

**Interpretación del resultado.**  
La base está desbalanceada: la clase `Solo daños` es mayoritaria. Por eso no conviene evaluar el modelo solo con exactitud.

## División en entrenamiento y prueba

```{r division-entrenamiento-prueba}
if (exists("atus_arbol_base")) {
  set.seed(123)

  n <- nrow(atus_arbol_base)
  indices_entrenamiento <- sample(1:n, size = round(0.7 * n))

  entrenamiento <- atus_arbol_base[indices_entrenamiento, ]
  prueba <- atus_arbol_base[-indices_entrenamiento, ]

  data.frame(
    conjunto = c("Entrenamiento", "Prueba"),
    registros = c(nrow(entrenamiento), nrow(prueba)),
    porcentaje = c(
      round(100 * nrow(entrenamiento) / nrow(atus_arbol_base), 2),
      round(100 * nrow(prueba) / nrow(atus_arbol_base), 2)
    )
  )
}
```

**Interpretación del resultado.**  
El conjunto de entrenamiento se usa para construir el árbol. El conjunto de prueba se usa para evaluar el desempeño con datos no utilizados durante el entrenamiento.

## Ajustar el árbol de decisión

El árbol se ajusta con toda la base de entrenamiento, pero se limita su crecimiento para evitar sobreajuste y para facilitar la generación del libro en HTML y PDF.

```{r ajustar-arbol}
if (exists("entrenamiento")) {
  modelo_arbol <- rpart(
    accidente_con_victimas ~ MES + ID_HORA + DIASEMANA + TIPACCID + CAUSAACCI,
    data = entrenamiento,
    method = "class",
    control = rpart.control(
      cp = 0.005,
      minsplit = 1000,
      minbucket = 300,
      maxdepth = 5
    )
  )
}
```

**Interpretación del resultado.**  
El modelo queda entrenado. Los parámetros de control impiden que el árbol crezca de forma excesiva.

## Tabla de complejidad

```{r tabla-complejidad}
if (exists("modelo_arbol")) {
  printcp(modelo_arbol)
}
```

**Interpretación del resultado.**  
La tabla de complejidad muestra cómo cambia el error del árbol conforme se permiten más divisiones.

## Importancia de variables

```{r importancia-variables}
if (exists("modelo_arbol")) {
  importancia <- modelo_arbol$variable.importance

  if (!is.null(importancia)) {
    importancia_df <- data.frame(
      variable = names(importancia),
      importancia = as.numeric(importancia),
      row.names = NULL
    )

    importancia_df <- importancia_df[order(-importancia_df$importancia), ]
    importancia_df
  }
}
```

**Interpretación del resultado.**  
Las variables con mayor importancia son las que más contribuyen a separar las clases dentro del árbol.

## Gráfica opcional del árbol

La gráfica completa del árbol puede ser pesada al generar PDF. Por eso se deja como código opcional. El lector puede ejecutarla manualmente en RStudio.

```{r grafica-arbol-opcional, eval=FALSE}
plot(modelo_arbol, uniform = TRUE, margin = 0.1)
text(modelo_arbol, use.n = TRUE, cex = 0.7)
```

## Predicción sobre el conjunto de prueba

```{r prediccion-arbol}
if (exists("modelo_arbol") && exists("prueba")) {
  pred_arbol <- predict(
    modelo_arbol,
    newdata = prueba,
    type = "class"
  )

  head(pred_arbol)
}
```

**Interpretación del resultado.**  
Cada valor predicho corresponde a la clase que el árbol asigna a una observación del conjunto de prueba.

## Matriz de confusión

```{r matriz-confusion-arbol}
if (exists("pred_arbol")) {
  pred_arbol <- factor(pred_arbol, levels = c("Con víctimas", "Solo daños"))
  real_arbol <- factor(prueba$accidente_con_victimas, levels = c("Con víctimas", "Solo daños"))

  matriz_confusion_arbol <- table(
    Real = real_arbol,
    Predicho = pred_arbol
  )

  matriz_confusion_arbol
}
```

**Interpretación del resultado.**  
La diagonal principal contiene los aciertos. Los valores fuera de la diagonal representan errores de clasificación.

## Métricas de evaluación

```{r funcion-metricas-arbol}
calcular_metricas_arbol <- function(real, predicho) {
  real <- factor(real, levels = c("Con víctimas", "Solo daños"))
  predicho <- factor(predicho, levels = c("Con víctimas", "Solo daños"))

  matriz <- table(Real = real, Predicho = predicho)

  VP <- matriz["Con víctimas", "Con víctimas"]
  FN <- matriz["Con víctimas", "Solo daños"]
  FP <- matriz["Solo daños", "Con víctimas"]
  VN <- matriz["Solo daños", "Solo daños"]

  data.frame(
    exactitud = (VP + VN) / (VP + FN + FP + VN),
    sensibilidad = VP / (VP + FN),
    especificidad = VN / (VN + FP)
  )
}
```

```{r metricas-arbol}
if (exists("pred_arbol")) {
  metricas_arbol <- calcular_metricas_arbol(real_arbol, pred_arbol)
  metricas_arbol
}
```

**Interpretación del resultado.**  
La exactitud mide la proporción total de clasificaciones correctas. La sensibilidad mide la capacidad para detectar accidentes con víctimas. La especificidad mide la capacidad para detectar accidentes de solo daños.

## Probabilidades predichas

```{r probabilidades-arbol}
if (exists("modelo_arbol") && exists("prueba")) {
  probabilidades_arbol <- predict(
    modelo_arbol,
    newdata = prueba,
    type = "prob"
  )

  head(probabilidades_arbol)
}
```

**Interpretación del resultado.**  
El árbol también puede producir probabilidades estimadas de pertenencia a cada clase.

## Resumen de nodos del árbol

Para evitar salidas demasiado largas, mostramos solo los primeros nodos del árbol.

```{r resumen-nodos}
if (exists("modelo_arbol")) {
  frame_arbol <- modelo_arbol$frame
  resumen_nodos <- data.frame(
    nodo = row.names(frame_arbol),
    variable = frame_arbol$var,
    n = frame_arbol$n,
    perdida = frame_arbol$dev,
    yval = frame_arbol$yval,
    row.names = NULL
  )

  head(resumen_nodos, 10)
}
```

**Interpretación del resultado.**  
La tabla muestra algunos nodos del árbol. Los nodos marcados como `<leaf>` son hojas, es decir, puntos finales donde se asigna una clase.

## Comparación conceptual con otros métodos

| Aspecto | Regresión logística | k-NN | Árbol de decisión |
|---|---|---|---|
| Tipo de modelo | Paramétrico | No paramétrico | No paramétrico |
| Interpretabilidad | Alta | Media o baja | Alta |
| Usa distancias | No | Sí | No |
| Requiere escalamiento | No siempre | Sí | No |
| Produce reglas explícitas | Parcialmente | No | Sí |
| Maneja no linealidad | Limitado | Sí | Sí |

## Ventajas y desventajas

### Ventajas

- Son fáciles de explicar.
- Generan reglas claras.
- No requieren estandarizar variables.
- Pueden manejar relaciones no lineales.
- Funcionan con variables numéricas y categóricas.

### Desventajas

- Pueden sobreajustarse si crecen demasiado.
- Pequeños cambios en los datos pueden modificar la estructura del árbol.
- Un solo árbol puede tener menor desempeño que métodos de ensamble como Random Forest.

## Conclusión

Los árboles de decisión son modelos intuitivos, visuales e interpretables. Permiten clasificar observaciones mediante reglas tipo si-entonces.

En este capítulo usamos un árbol de decisión para clasificar accidentes de tránsito según la presencia de víctimas. También calculamos una matriz de confusión y métricas de evaluación.

Este capítulo prepara el camino para estudiar modelos más potentes basados en muchos árboles, como Random Forest.
