# Redes neuronales artificiales

::: {.callout-note title="Conexión con el volumen teórico"}
La formulación matemática de **álgebra lineal, cálculo, descenso por gradiente, retropropagación y redes neuronales** se desarrolla con mayor profundidad en los capítulos 2, 4 y 16 de *Fundamentos Matemáticos del Aprendizaje Automático* [@rodriguez2026fundamentos].
:::

## Objetivos de aprendizaje

Al finalizar este capítulo podrás:

- explicar la estructura de una neurona artificial;
- interpretar entradas, pesos, sesgo y funciones de activación;
- distinguir perceptrón, red multicapa y red profunda;
- describir propagación hacia adelante y retropropagación;
- relacionar función de salida y función de pérdida con el tipo de problema;
- preparar datos evitando fuga de información;
- implementar una neurona y un perceptrón sin paquetes especializados;
- entrenar una red pequeña con `neuralnet`;
- seleccionar arquitectura y umbral mediante validación;
- conocer la interfaz moderna `keras3` para redes multicapa;
- evaluar una red una sola vez sobre datos de prueba no utilizados en el ajuste.

## Introducción

Las **redes neuronales artificiales** combinan muchas transformaciones lineales y no lineales para aprender relaciones complejas entre predictores y una respuesta. Su flexibilidad permite utilizarlas en clasificación, regresión, imágenes, señales, texto y series de tiempo.

Esa flexibilidad tiene un costo: una red puede contener muchos parámetros y sobreajustar con facilidad. Por ello, en este capítulo la arquitectura no se juzga por su desempeño de entrenamiento sino por su comportamiento en **validación** y, finalmente, en una **prueba independiente**.

## La neurona artificial

Una neurona recibe entradas

$$
x_1,x_2,\ldots,x_p,
$$

con pesos

$$
w_1,w_2,\ldots,w_p.
$$

Primero calcula

$$
z=w_1x_1+w_2x_2+\cdots+w_px_p+b
$$

y después aplica una función de activación:

$$
a=f(z).
$$

El parámetro $b$ es el **sesgo**. Los pesos determinan cómo contribuye cada entrada y la activación introduce, en general, no linealidad.

## Ejemplo manual de una neurona

Supongamos

$$
x_1=0.8,\quad x_2=0.4,\quad
w_1=1.2,\quad w_2=-0.7,\quad b=0.1.
$$

Entonces

$$
z=(1.2)(0.8)+(-0.7)(0.4)+0.1=0.78.
$$

Con activación sigmoide,

$$
\sigma(z)=\frac{1}{1+e^{-z}},
$$

obtenemos

$$
\sigma(0.78)\approx0.686.
$$

```{r neurona-manual}
sigmoide <- function(z) 1 / (1 + exp(-z))

x <- c(0.8, 0.4)
w <- c(1.2, -0.7)
b <- 0.1

z <- sum(x * w) + b
salida <- sigmoide(z)

data.frame(z = z, salida = salida)
```

## Funciones de activación

### Sigmoide

$$
\sigma(z)=\frac{1}{1+e^{-z}}
$$

Produce valores entre 0 y 1 y es habitual en la salida de clasificación binaria.

### Tangente hiperbólica

$$
\tanh(z)=\frac{e^z-e^{-z}}{e^z+e^{-z}}
$$

Produce valores entre -1 y 1.

### ReLU

$$
\operatorname{ReLU}(z)=\max(0,z)
$$

Es una activación muy utilizada en capas ocultas.

### Softmax

Para $K$ clases,

$$
P(y=k)=\frac{e^{z_k}}{\sum_{j=1}^{K}e^{z_j}}.
$$

La salida queda formada por probabilidades que suman uno.

::: {.callout-tip title="La salida debe corresponder al problema"}
Para clasificación binaria suele utilizarse una salida sigmoide; para clasificación multiclase, softmax; y para regresión ordinaria, una salida lineal.
:::

## Laboratorio interactivo: una neurona artificial

::: {.content-visible when-format="html"}
```{shinylive-r}
#| standalone: true
#| viewerHeight: 700
#| components: [viewer]

library(shiny)

sigmoide <- function(z) 1 / (1 + exp(-z))
relu <- function(z) pmax(0, z)

ui <- fluidPage(
  titlePanel("Neurona artificial interactiva"),
  sidebarLayout(
    sidebarPanel(
      sliderInput("x1", "Entrada x1", -5, 5, 0.8, 0.1),
      sliderInput("x2", "Entrada x2", -5, 5, 0.4, 0.1),
      sliderInput("w1", "Peso w1", -5, 5, 1.2, 0.1),
      sliderInput("w2", "Peso w2", -5, 5, -0.7, 0.1),
      sliderInput("b", "Sesgo b", -5, 5, 0.1, 0.1),
      selectInput(
        "activacion", "Activación",
        choices = c("Sigmoide" = "sigmoide", "tanh" = "tanh",
                    "ReLU" = "relu", "Lineal" = "lineal")
      ),
      sliderInput("umbral", "Umbral", 0, 1, 0.5, 0.05)
    ),
    mainPanel(
      verbatimTextOutput("resultado"),
      plotOutput("grafica", height = "390px")
    )
  )
)

server <- function(input, output, session) {
  z_actual <- reactive(input$w1 * input$x1 + input$w2 * input$x2 + input$b)

  salida_actual <- reactive({
    switch(
      input$activacion,
      sigmoide = sigmoide(z_actual()),
      tanh = tanh(z_actual()),
      relu = relu(z_actual()),
      lineal = z_actual()
    )
  })

  output$resultado <- renderPrint({
    cat("z =", round(z_actual(), 4), "\n")
    cat("salida =", round(salida_actual(), 4), "\n")
    if (input$activacion == "sigmoide") {
      cat("clase =", ifelse(salida_actual() >= input$umbral, 1, 0))
    }
  })

  output$grafica <- renderPlot({
    zz <- seq(-6, 6, length.out = 400)
    yy <- switch(
      input$activacion,
      sigmoide = sigmoide(zz),
      tanh = tanh(zz),
      relu = relu(zz),
      lineal = zz
    )
    plot(zz, yy, type = "l", lwd = 3,
         xlab = "z", ylab = "f(z)",
         main = paste("Activación:", input$activacion))
    points(z_actual(), salida_actual(), pch = 19, cex = 1.8)
    grid()
  })
}

shinyApp(ui, server)
```
:::

::: {.content-visible when-format="pdf"}
El laboratorio interactivo de la neurona está disponible en la versión web.
:::

## El perceptrón

El perceptrón utiliza una frontera lineal:

$$
\widehat y=f(\mathbf{w}^{T}\mathbf{x}+b).
$$

Una regla básica de actualización es

$$
w_j^{nuevo}=w_j^{anterior}+\eta(y-\widehat y)x_j.
$$

```{r perceptron-desde-cero}
entrenar_perceptron <- function(X, y, eta = 0.1, epocas = 100) {
  X <- as.matrix(X)
  pesos <- rep(0, ncol(X))
  sesgo <- 0

  for (epoca in seq_len(epocas)) {
    for (i in seq_len(nrow(X))) {
      z <- sum(X[i, ] * pesos) + sesgo
      pred <- ifelse(z >= 0, 1, 0)
      error <- y[i] - pred
      pesos <- pesos + eta * error * X[i, ]
      sesgo <- sesgo + eta * error
    }
  }

  list(pesos = pesos, sesgo = sesgo)
}

X_and <- data.frame(x1 = c(0, 0, 1, 1), x2 = c(0, 1, 0, 1))
y_and <- c(0, 0, 0, 1)

modelo_and <- entrenar_perceptron(X_and, y_and, epocas = 20)
modelo_and
```

Un solo perceptrón no puede resolver XOR porque el problema no es linealmente separable. Una capa oculta permite construir fronteras más complejas.

## Red multicapa

Para una capa oculta,

$$
\mathbf h=f(\mathbf W^{(1)}\mathbf x+\mathbf b^{(1)}),
$$

y para la salida,

$$
\widehat{\mathbf y}=g(\mathbf W^{(2)}\mathbf h+\mathbf b^{(2)}).
$$

## Funciones de pérdida

Para regresión suele emplearse

$$
MSE=\frac{1}{n}\sum_{i=1}^{n}(y_i-\widehat y_i)^2.
$$

Para clasificación binaria,

$$
L=-\frac{1}{n}\sum_{i=1}^{n}
\left[y_i\log(\widehat p_i)+(1-y_i)\log(1-\widehat p_i)\right].
$$

## Descenso de gradiente y retropropagación

El descenso de gradiente actualiza un peso mediante

$$
w^{nuevo}=w^{anterior}-\eta\frac{\partial L}{\partial w}.
$$

La **retropropagación** aplica la regla de la cadena para calcular los gradientes de los pesos desde la salida hacia las capas anteriores. No es un modelo diferente: es un mecanismo de entrenamiento.

## Preparación de datos

Una red neuronal requiere especial cuidado con:

- faltantes;
- codificación de variables categóricas;
- escalamiento;
- desbalance;
- división entrenamiento/validación/prueba;
- identificadores que no deben usarse como predictores.

::: {.callout-important title="Evitar fuga de información"}
Media, desviación estándar, imputación, selección de variables, arquitectura y umbral deben determinarse sin utilizar el conjunto de prueba. La prueba se reserva para una evaluación final independiente.
:::

## Ejemplo binario con `iris` y `neuralnet`

Los bloques de entrenamiento con `neuralnet` se muestran con `eval: false` para mantener estable la generación automática del libro. Pueden ejecutarse directamente en RStudio o en el cuaderno Colab.

### Preparar entrenamiento, validación y prueba

```{r iris-nn-preparar}
iris_bin <- subset(iris, Species != "setosa")
iris_bin$clase <- ifelse(iris_bin$Species == "virginica", 1, 0)
iris_bin$Species <- NULL

muestreo_estratificado <- function(y, proporcion, semilla) {
  set.seed(semilla)
  unlist(lapply(
    split(seq_along(y), y),
    function(i) sample(i, floor(proporcion * length(i)))
  ))
}

idx_tv <- muestreo_estratificado(iris_bin$clase, 0.80, 2026)
trainval_bin <- iris_bin[idx_tv, ]
test_bin <- iris_bin[-idx_tv, ]

idx_train <- muestreo_estratificado(trainval_bin$clase, 0.75, 2027)
train_bin <- trainval_bin[idx_train, ]
valid_bin <- trainval_bin[-idx_train, ]

variables <- setdiff(names(train_bin), "clase")

medias_train <- sapply(train_bin[variables], mean)
desv_train <- sapply(train_bin[variables], sd)
desv_train[desv_train == 0] <- 1

train_bin[variables] <- scale(train_bin[variables], medias_train, desv_train)
valid_bin[variables] <- scale(valid_bin[variables], medias_train, desv_train)
```

### Función de métricas

```{r metricas-red-neuronal}
metricas_rna <- function(real, predicho) {
  vp <- sum(real == 1 & predicho == 1)
  vn <- sum(real == 0 & predicho == 0)
  fp <- sum(real == 0 & predicho == 1)
  fn <- sum(real == 1 & predicho == 0)
  div <- function(a, b) if (b == 0) NA_real_ else a / b

  sensibilidad <- div(vp, vp + fn)
  especificidad <- div(vn, vn + fp)
  precision <- div(vp, vp + fp)

  data.frame(
    exactitud = div(vp + vn, vp + vn + fp + fn),
    sensibilidad = sensibilidad,
    especificidad = especificidad,
    exactitud_balanceada = mean(c(sensibilidad, especificidad), na.rm = TRUE),
    precision = precision,
    f1 = if (is.na(precision) || is.na(sensibilidad) ||
             precision + sensibilidad == 0) NA_real_ else
      2 * precision * sensibilidad / (precision + sensibilidad)
  )
}
```

### Seleccionar arquitectura con validación

```{r seleccionar-arquitectura-rna}
#| eval: false

arquitecturas <- list(c(3), c(5), c(5, 3))

resultados_arq <- lapply(seq_along(arquitecturas), function(i) {
  set.seed(3000 + i)

  modelo <- neuralnet::neuralnet(
    clase ~ .,
    data = train_bin,
    hidden = arquitecturas[[i]],
    linear.output = FALSE,
    lifesign = "none",
    stepmax = 1e6
  )

  prob <- as.numeric(
    neuralnet::compute(modelo, valid_bin[variables])$net.result[, 1]
  )

  met <- metricas_rna(valid_bin$clase, ifelse(prob >= 0.5, 1, 0))

  cbind(
    arquitectura = paste(arquitecturas[[i]], collapse = "-"),
    met
  )
})

do.call(rbind, resultados_arq)
```

### Seleccionar el umbral en validación

```{r seleccionar-umbral-rna}
#| eval: false

# Suponga que modelo_validado es la arquitectura elegida con el bloque anterior.
prob_valid <- as.numeric(
  neuralnet::compute(modelo_validado, valid_bin[variables])$net.result[, 1]
)

umbrales <- seq(0.20, 0.80, by = 0.05)

tabla_umbral <- do.call(rbind, lapply(umbrales, function(u) {
  cbind(
    umbral = u,
    metricas_rna(valid_bin$clase, ifelse(prob_valid >= u, 1, 0))
  )
}))

tabla_umbral
```

::: {.callout-warning title="No seleccionar el umbral con prueba"}
Explorar umbrales sobre `test_bin` y después reportar el mejor resultado haría optimista la evaluación. La arquitectura y el umbral se eligen con validación; la prueba se utiliza después una sola vez.
:::

### Reentrenar y evaluar el modelo final

Después de seleccionar arquitectura y umbral, se recalculan los parámetros de escalamiento con `trainval_bin`, se reentrena la red con esos datos y se evalúa una sola vez en `test_bin`.

```{r evaluar-rna-final}
#| eval: false

medias_final <- sapply(trainval_bin[variables], mean)
desv_final <- sapply(trainval_bin[variables], sd)
desv_final[desv_final == 0] <- 1

trainval_final <- trainval_bin
prueba_final <- test_bin

trainval_final[variables] <- scale(
  trainval_final[variables], medias_final, desv_final
)
prueba_final[variables] <- scale(
  prueba_final[variables], medias_final, desv_final
)

set.seed(2026)
modelo_final_rna <- neuralnet::neuralnet(
  clase ~ .,
  data = trainval_final,
  hidden = arquitectura_elegida,
  linear.output = FALSE,
  lifesign = "none",
  stepmax = 1e6
)

prob_test <- as.numeric(
  neuralnet::compute(modelo_final_rna, prueba_final[variables])$net.result[, 1]
)
pred_test <- ifelse(prob_test >= umbral_elegido, 1, 0)

metricas_rna(prueba_final$clase, pred_test)
```

## Caso ATUS

Una red puede trabajar con la misma respuesta binaria utilizada en capítulos anteriores. Las variables categóricas deben transformarse a variables indicadoras antes del entrenamiento.

```{r atus-rna-preparar}
library(readr)
library(dplyr)

atus <- read_csv("datos/atus_ml_preparado.csv", show_col_types = FALSE)

set.seed(2026)
atus_rna <- atus |>
  sample_n(min(6000, nrow(atus))) |>
  mutate(
    y = ifelse(accidente_con_victimas == "Con víctimas", 1, 0),
    MES = factor(MES),
    DIASEMANA = factor(DIASEMANA),
    TIPACCID = factor(TIPACCID),
    CAUSAACCI = factor(CAUSAACCI),
    ID_HORA = as.numeric(ID_HORA)
  ) |>
  na.omit()

X_atus <- model.matrix(
  ~ ID_HORA + MES + DIASEMANA + TIPACCID + CAUSAACCI - 1,
  data = atus_rna
)

data.frame(y = atus_rna$y, X_atus)[1:5, 1:8]
```

::: {.callout-note title="Escalamiento y variables indicadoras"}
Las variables continuas pueden estandarizarse con parámetros aprendidos en entrenamiento. Las indicadoras 0/1 pueden conservarse como binarias. La preparación debe repetirse de forma idéntica en validación y prueba.
:::

## Visualizador interactivo de arquitectura

::: {.content-visible when-format="html"}
```{shinylive-r}
#| standalone: true
#| viewerHeight: 720
#| components: [viewer]

library(shiny)

ui <- fluidPage(
  titlePanel("Arquitectura de una red neuronal"),
  sidebarLayout(
    sidebarPanel(
      sliderInput("p", "Entradas", 2, 8, 4, 1),
      sliderInput("h1", "Capa oculta 1", 1, 10, 5, 1),
      sliderInput("h2", "Capa oculta 2", 0, 8, 3, 1),
      sliderInput("out", "Salidas", 1, 4, 1, 1)
    ),
    mainPanel(
      plotOutput("red", height = "500px"),
      verbatimTextOutput("resumen")
    )
  )
)

server <- function(input, output, session) {
  output$red <- renderPlot({
    capas <- c(input$p, input$h1)
    if (input$h2 > 0) capas <- c(capas, input$h2)
    capas <- c(capas, input$out)

    xx <- seq(0.08, 0.92, length.out = length(capas))
    pos <- lapply(seq_along(capas), function(j) {
      cbind(xx[j], seq(0.15, 0.85, length.out = capas[j]))
    })

    plot(0, 0, type = "n", xlim = c(0, 1), ylim = c(0, 1),
         axes = FALSE, xlab = "", ylab = "", main = "Topología")

    for (j in seq_len(length(pos) - 1)) {
      for (a in seq_len(nrow(pos[[j]]))) {
        for (b in seq_len(nrow(pos[[j + 1]]))) {
          segments(pos[[j]][a, 1], pos[[j]][a, 2],
                   pos[[j + 1]][b, 1], pos[[j + 1]][b, 2], col = "gray70")
        }
      }
    }

    for (puntos in pos) {
      points(puntos[, 1], puntos[, 2], pch = 21, bg = "white", cex = 2.3)
    }
  })

  output$resumen <- renderPrint({
    hidden <- if (input$h2 > 0) c(input$h1, input$h2) else input$h1
    cat("hidden = ", paste(hidden, collapse = ", "), "\n", sep = "")
    cat("salidas = ", input$out, "\n", sep = "")
  })
}

shinyApp(ui, server)
```
:::

## Sobreajuste y regularización

Una red sobreajustada reduce la pérdida de entrenamiento mientras empeora en validación. Las herramientas más comunes incluyen:

- arquitectura más pequeña;
- regularización L1 o L2;
- dropout;
- *early stopping*;
- más datos o aumento de datos cuando sea pertinente;
- validación repetida o cruzada cuando el costo computacional lo permita.

## Implementación moderna con `keras3`

La interfaz actual de Keras para R se distribuye mediante el paquete `keras3`. El siguiente ejemplo es deliberadamente breve y se deja sin ejecución automática porque requiere un backend configurado.

```{r keras3-ejemplo}
#| eval: false

library(keras3)

x_train_keras <- as.matrix(trainval_final[variables])
y_train_keras <- as.integer(trainval_final$clase)

modelo_keras <- keras_model_sequential(input_shape = ncol(x_train_keras)) |>
  layer_dense(units = 16, activation = "relu") |>
  layer_dropout(rate = 0.20) |>
  layer_dense(units = 8, activation = "relu") |>
  layer_dense(units = 1, activation = "sigmoid")

modelo_keras |>
  compile(
    optimizer = "adam",
    loss = "binary_crossentropy",
    metrics = "accuracy"
  )

historia <- modelo_keras |>
  fit(
    x_train_keras,
    y_train_keras,
    epochs = 100,
    batch_size = 16,
    validation_split = 0.20,
    verbose = 0
  )
```

::: {.callout-note title="Keras 3"}
La sintaxis anterior corresponde a la interfaz moderna `keras3`. En proyectos reproducibles conviene registrar la versión del paquete, el backend y las semillas utilizadas.
:::

## Caso aplicado B: red neuronal con COVID-19

El objetivo es ilustrar el flujo de una red binaria, no construir una herramienta clínica. El periodo se selecciona con el mismo procedimiento reproducible del capítulo de preparación de datos.

```{r covid-rna-preparar}
comparacion <- read_csv(
  "datos/covid19/comparacion_estructural_2020_2025.csv",
  show_col_types = FALSE
)

anio_covid <- comparacion |>
  filter(is_usable_for_book, !is.na(prepared_ml_file)) |>
  arrange(desc(common_columns), desc(rows)) |>
  slice(1) |>
  pull(year)

ruta_covid <- file.path(
  "datos/covid19/procesados",
  paste0("covid19_mexico_", anio_covid, "_ml_preparado.csv.gz")
)

covid_nn <- read_csv(ruta_covid, show_col_types = FALSE) |>
  select(
    MURIO, EDAD, NEUMONIA, DIABETES, HIPERTENSION,
    OBESIDAD, RENAL_CRONICA, NUM_COMORBILIDADES
  ) |>
  tidyr::drop_na()

set.seed(2026)
covid_nn <- covid_nn |>
  sample_n(min(8000, nrow(covid_nn)))
```

### Separar desarrollo y prueba

```{r covid-rna-dividir}
idx_covid_tv <- muestreo_estratificado(covid_nn$MURIO, 0.80, 2026)
covid_trainval <- covid_nn[idx_covid_tv, ]
covid_test <- covid_nn[-idx_covid_tv, ]

idx_covid_train <- muestreo_estratificado(covid_trainval$MURIO, 0.75, 2027)
covid_train <- covid_trainval[idx_covid_train, ]
covid_valid <- covid_trainval[-idx_covid_train, ]

continuas <- c("EDAD", "NUM_COMORBILIDADES")
medias_covid <- sapply(covid_train[continuas], mean)
desv_covid <- sapply(covid_train[continuas], sd)
desv_covid[desv_covid == 0] <- 1

covid_train[continuas] <- scale(covid_train[continuas], medias_covid, desv_covid)
covid_valid[continuas] <- scale(covid_valid[continuas], medias_covid, desv_covid)
```

Las variables binarias permanecen como 0/1 y solo las variables continuas se estandarizan. Arquitectura y umbral deben elegirse usando `covid_valid`; posteriormente se reentrena con `covid_trainval` y se evalúa una sola vez sobre `covid_test`.

```{r covid-rna-modelo}
#| eval: false

set.seed(2026)
modelo_covid_rna <- neuralnet::neuralnet(
  MURIO ~ EDAD + NEUMONIA + DIABETES + HIPERTENSION +
    OBESIDAD + RENAL_CRONICA + NUM_COMORBILIDADES,
  data = covid_train,
  hidden = c(5, 3),
  linear.output = FALSE,
  lifesign = "none",
  stepmax = 1e6
)

prob_valid_covid <- as.numeric(
  neuralnet::compute(
    modelo_covid_rna,
    covid_valid[setdiff(names(covid_valid), "MURIO")]
  )$net.result[, 1]
)
```

::: {.callout-important title="Probabilidad de una muestra educativa"}
Si la muestra modificó deliberadamente la proporción de defunciones, la salida sigmoide no debe interpretarse automáticamente como riesgo poblacional. Para interpretar probabilidades hacen falta prevalencia natural o estrategias adecuadas de ponderación y calibración.
:::

::: {.callout-warning title="Uso exclusivamente educativo"}
Este ejemplo no es una herramienta diagnóstica, pronóstica ni de decisión clínica.
:::

## Comparación con otros algoritmos

| Aspecto | Red neuronal | Regresión logística | Árbol | Random Forest |
|---|---|---|---|---|
| No linealidad | Alta | Limitada sin transformaciones | Alta | Alta |
| Interpretabilidad | Baja | Alta | Alta | Media |
| Escalamiento | Importante | Recomendable | Poco importante | Poco importante |
| Datos requeridos | Frecuentemente muchos | Menos | Moderados | Moderados |
| Costo computacional | Medio-alto | Bajo | Bajo | Medio-alto |

Una red más compleja solo se justifica si mejora de forma consistente la solución del problema respecto a modelos más simples.

## Errores frecuentes

1. Normalizar antes de separar los datos.
2. Elegir arquitectura mirando la prueba.
3. Elegir el umbral mirando la prueba.
4. Entrenar demasiadas épocas sin validación.
5. Evaluar solo exactitud.
6. Ignorar el desbalance.
7. No fijar semillas ni documentar versiones.
8. Interpretar una salida sigmoide como certeza.
9. No comparar con un modelo base.

## Flujo recomendado

1. Definir la respuesta y la métrica prioritaria.
2. Reservar una prueba independiente.
3. Preparar y escalar usando solo entrenamiento.
4. Comenzar con una arquitectura pequeña.
5. Elegir arquitectura, regularización y umbral con validación.
6. Reentrenar con los datos de desarrollo.
7. Evaluar una sola vez en prueba.
8. Comparar contra modelos más simples.
9. Documentar semillas, versiones, arquitectura y métricas.

## Materiales complementarios del capítulo

| Recurso | Utilidad | Abrir o reproducir | Descargar |
|---|---|---|---|
| Video explicativo | Explicación audiovisual de redes neuronales artificiales. | [Ver en YouTube](https://www.youtube.com/watch?v=gk3bt0h3WUU){target="_blank"} | — |
| Presentación en PDF | Diapositivas para estudio o exposición. | [Ver PDF](recursos/capitulo-12/capitulo-12-redes-neuronales-presentacion.pdf){target="_blank"} | [Descargar PDF](recursos/capitulo-12/capitulo-12-redes-neuronales-presentacion.pdf){download="capitulo-12-redes-neuronales-presentacion.pdf"} |
| Presentación editable | PowerPoint para clase o adaptación. | [Abrir PPTX](recursos/capitulo-12/capitulo-12-redes-neuronales-presentacion.pptx) | [Descargar PPTX](recursos/capitulo-12/capitulo-12-redes-neuronales-presentacion.pptx){download="capitulo-12-redes-neuronales-presentacion.pptx"} |
| Infografía | Síntesis visual de conceptos y arquitectura. | [Ver infografía](recursos/capitulo-12/capitulo-12-redes-neuronales-infografia.png){target="_blank"} | [Descargar PNG](recursos/capitulo-12/capitulo-12-redes-neuronales-infografia.png){download="capitulo-12-redes-neuronales-infografia.png"} |
| Cuaderno Google Colab | Ejemplos ejecutables del capítulo. | [Abrir en Google Colab](https://colab.research.google.com/github/gilbertorodriguez59/libro-machine-learning-r/blob/main/colab/12-redes-neuronales.ipynb){target="_blank"} | — |

::: {.content-visible when-format="html"}
<div class="video-responsive">
  <iframe src="https://www.youtube.com/embed/gk3bt0h3WUU"
    title="Capítulo 12. Redes neuronales artificiales"
    frameborder="0"
    allow="accelerometer; autoplay; clipboard-write; encrypted-media; gyroscope; picture-in-picture; web-share"
    referrerpolicy="strict-origin-when-cross-origin"
    allowfullscreen>
  </iframe>
</div>
:::

## Actividades para el lector

1. Calcula manualmente la salida de una neurona sigmoide.
2. Entrena el perceptrón para la compuerta OR.
3. Explica por qué XOR requiere una capa oculta.
4. Compara `hidden = 3`, `hidden = 5` y `hidden = c(5,3)` usando validación.
5. Selecciona un umbral sin utilizar prueba.
6. Compara la red contra regresión logística y Random Forest con la misma partición.
7. Explica tres estrategias contra sobreajuste.
8. Documenta la arquitectura final como si fuera a reproducirla otro investigador.

## Conclusiones

Las redes neuronales combinan transformaciones ponderadas y activaciones no lineales para representar relaciones complejas. Su potencia no elimina la necesidad de una metodología rigurosa: escalamiento, arquitectura, regularización y umbral pertenecen al proceso de desarrollo; la prueba final debe permanecer independiente. Una red solo aporta valor si generaliza y ofrece una mejora suficiente frente a alternativas más sencillas.
