# Agrupamiento con k-means

::: {.callout-note title="Conexión con el volumen teórico"}
La formulación matemática de **distancias, función objetivo, centroides y agrupamiento k-means** se desarrolla con mayor profundidad en los capítulos 2 y 18 de *Fundamentos Matemáticos del Aprendizaje Automático* [@rodriguez2026fundamentos].
:::

## Objetivos de aprendizaje

Al finalizar este capítulo podrás:

- distinguir aprendizaje supervisado y no supervisado;
- explicar el algoritmo k-means y su función objetivo;
- calcular centroides y asignaciones;
- comprender la influencia del escalamiento y la inicialización;
- evaluar valores de $k$ mediante codo y silhouette;
- revisar estabilidad entre inicializaciones;
- interpretar centroides y perfiles;
- evitar confundir clusters con clases reales;
- aplicar k-means a perfiles ATUS y a una muestra educativa de COVID-19.

## Del aprendizaje supervisado al no supervisado

En aprendizaje supervisado existe una respuesta conocida. En **clustering** no se proporciona una etiqueta que indique el grupo correcto. El algoritmo busca estructura utilizando únicamente las variables seleccionadas y una definición de semejanza.

::: {.callout-important title="Un cluster no es una verdad externa"}
Los grupos dependen de las variables, el escalamiento, la distancia, el valor de $k$ y la muestra. Un cluster no debe interpretarse automáticamente como una categoría natural o causal.
:::

## Idea intuitiva

k-means divide $n$ observaciones en $k$ grupos. Cada grupo se representa por un centroide. El algoritmo repite:

1. asignar cada observación al centroide más cercano;
2. recalcular cada centroide como promedio de las observaciones asignadas;
3. repetir hasta que la solución se estabilice.

## Función objetivo

k-means minimiza la suma de cuadrados dentro de los grupos:

$$
WSS=\sum_{j=1}^{k}\sum_{\mathbf{x}_i\in C_j}
\|\mathbf{x}_i-\boldsymbol{\mu}_j\|^2,
$$

donde $C_j$ es el cluster $j$ y $\boldsymbol{\mu}_j$ es su centroide.

## Ejemplo básico en R

```{r kmeans-basico}
datos <- data.frame(
  x = c(1, 1.5, 3, 5, 3.5, 4.5),
  y = c(1, 2, 4, 7, 5, 5)
)

set.seed(123)
modelo_km <- kmeans(datos, centers = 2, nstart = 25)
modelo_km
```

```{r kmeans-basico-grafica, fig.width=7, fig.height=4.8}
datos$cluster <- factor(modelo_km$cluster)
plot(
  datos$x, datos$y,
  col = datos$cluster,
  pch = 19,
  xlab = "x",
  ylab = "y",
  main = "Agrupamiento k-means"
)
points(modelo_km$centers, pch = 8, cex = 2.2, lwd = 2)
```

## Por qué usar varias inicializaciones

k-means puede converger a soluciones locales distintas. `nstart = 25` ejecuta varias inicializaciones y conserva la de menor variación interna.

::: {.callout-tip title="Inicialización y estabilidad"}
Un valor grande de `nstart` reduce la dependencia de una sola inicialización, pero no reemplaza una revisión de estabilidad ante cambios de muestra o de variables.
:::

## Escalamiento

Como k-means utiliza distancia euclidiana, la escala define la geometría del problema. Para variables continuas suele ser útil estandarizar:

$$
z=\frac{x-\bar{x}}{s}.
$$

```{r kmeans-iris-escalar}
X_iris <- scale(iris[, 1:4])
head(X_iris)
```

::: {.callout-important title="Estandarizar variables binarias es una decisión de ponderación"}
Una variable 0/1 no tiene que estandarizarse automáticamente. Si se estandariza, una categoría rara puede recibir una influencia relativa grande. En datos mixtos conviene decidir explícitamente qué peso se desea dar a variables continuas y binarias.
:::

## Aplicación con `iris`

```{r kmeans-iris}
set.seed(2026)
km_iris <- kmeans(X_iris, centers = 3, nstart = 50)

table(
  Cluster = km_iris$cluster,
  Especie = iris$Species
)
```

La especie no se utilizó para formar los grupos. Se muestra después únicamente para estudiar la correspondencia entre estructura no supervisada y una etiqueta conocida.

## Centroides

```{r kmeans-centroides-iris}
km_iris$centers
```

Con variables estandarizadas, un valor positivo indica un promedio por encima de la media global y uno negativo, por debajo.

## Selección de $k$: método del codo

```{r kmeans-codo, fig.width=7, fig.height=4.5}
valores_k <- 1:10
wss <- sapply(valores_k, function(k_actual) {
  set.seed(2026)
  kmeans(X_iris, centers = k_actual, nstart = 30)$tot.withinss
})

plot(
  valores_k, wss,
  type = "b", pch = 19,
  xlab = "Número de clusters k",
  ylab = "Suma de cuadrados interna",
  main = "Método del codo"
)
```

El codo ayuda a identificar el punto donde aumentar $k$ produce mejoras cada vez menores. No es una regla automática.

## Coeficiente silhouette

Para la observación $i$, silhouette compara su cohesión con el cluster asignado y su separación respecto al cluster vecino. Valores cercanos a 1 indican una asignación clara; valores cerca de 0 indican frontera; valores negativos sugieren una posible asignación inadecuada.

```{r kmeans-silhouette-iris}
dist_iris <- dist(X_iris)

sil_iris <- sapply(2:6, function(k_actual) {
  set.seed(2026)
  km <- kmeans(X_iris, centers = k_actual, nstart = 30)
  sil <- cluster::silhouette(km$cluster, dist_iris)
  mean(sil[, "sil_width"])
})

data.frame(k = 2:6, silhouette_promedio = sil_iris)
```

::: {.callout-note title="No existe un k universalmente correcto"}
La elección debe combinar codo, silhouette, estabilidad, interpretabilidad y conocimiento del problema. Una pequeña diferencia numérica no necesariamente justifica una segmentación mucho más compleja.
:::

## Estabilidad frente a inicializaciones

```{r kmeans-estabilidad-iris}
resultados_semillas <- do.call(rbind, lapply(1:20, function(s) {
  set.seed(s)
  km <- kmeans(X_iris, centers = 3, nstart = 10)
  data.frame(
    semilla = s,
    wss = km$tot.withinss,
    proporcion_entre_grupos = km$betweenss / km$totss
  )
}))

summary(resultados_semillas[, c("wss", "proporcion_entre_grupos")])
```

Si los resultados cambian mucho entre semillas incluso con varias inicializaciones, la solución requiere mayor cautela.

## Laboratorio interactivo k-means

::: {.content-visible when-format="html"}
```{shinylive-r}
#| standalone: true
#| viewerHeight: 690
#| components: [viewer]

library(shiny)

ui <- fluidPage(
  titlePanel("Laboratorio interactivo: k-means"),
  sidebarLayout(
    sidebarPanel(
      sliderInput("k", "Número de grupos", 2, 6, 3, 1),
      sliderInput("n", "Número de observaciones", 30, 200, 90, 10),
      sliderInput("disp", "Dispersión", 0.2, 2.0, 0.7, 0.1),
      numericInput("semilla", "Semilla", 123, 1),
      actionButton("actualizar", "Generar y agrupar")
    ),
    mainPanel(
      plotOutput("grafica", height = "450px"),
      tableOutput("resumen")
    )
  )
)

server <- function(input, output, session) {
  datos <- eventReactive(input$actualizar, {
    set.seed(input$semilla)
    centros <- matrix(
      c(-3,-2, 0,3, 3,-1, -2,4, 4,4, 0,-4),
      ncol = 2, byrow = TRUE
    )
    g <- sample(seq_len(input$k), input$n, replace = TRUE)
    data.frame(
      x = centros[g, 1] + rnorm(input$n, sd = input$disp),
      y = centros[g, 2] + rnorm(input$n, sd = input$disp)
    )
  }, ignoreNULL = FALSE)

  ajuste <- reactive({
    set.seed(input$semilla)
    kmeans(datos(), centers = input$k, nstart = 25)
  })

  output$grafica <- renderPlot({
    d <- datos(); km <- ajuste()
    plot(d$x, d$y, col = km$cluster, pch = 19,
         xlab = "Variable 1", ylab = "Variable 2",
         main = paste("k-means con k =", input$k))
    points(km$centers, pch = 8, cex = 2.2, lwd = 3)
    grid()
  })

  output$resumen <- renderTable({
    km <- ajuste()
    data.frame(
      Cluster = seq_len(input$k),
      Tamaño = as.integer(km$size),
      Centro_X = round(km$centers[, 1], 2),
      Centro_Y = round(km$centers[, 2], 2)
    )
  })
}

shinyApp(ui, server)
```
:::

::: {.content-visible when-format="pdf"}
El laboratorio interactivo de k-means está disponible en la versión web.
:::

## Caso aplicado A: perfiles mensuales con ATUS

En lugar de intentar agrupar directamente categorías como tipo de accidente o día de la semana, construiremos **perfiles numéricos mensuales** a partir de la base ATUS preparada.

```{r atus-kmeans-preparar}
library(readr)
library(dplyr)

atus <- read_csv("datos/atus_ml_preparado.csv", show_col_types = FALSE)

atus_mensual <- atus |>
  mutate(
    MES = as.numeric(MES),
    ID_HORA = as.numeric(ID_HORA),
    fin_semana = DIASEMANA %in% c(
      "sábado", "sabado", "domingo",
      "Sábado", "Sabado", "Domingo"
    ),
    con_victimas = accidente_con_victimas == "Con víctimas"
  ) |>
  group_by(MES) |>
  summarise(
    accidentes = n(),
    hora_promedio = mean(ID_HORA, na.rm = TRUE),
    proporcion_fin_semana = mean(fin_semana, na.rm = TRUE),
    proporcion_con_victimas = mean(con_victimas, na.rm = TRUE),
    tipos_accidente = n_distinct(TIPACCID),
    .groups = "drop"
  ) |>
  filter(if_all(-MES, is.finite))

atus_mensual
```

Cada fila representa ahora un mes y no un accidente individual.

### Estandarizar el perfil

```{r atus-kmeans-escalar}
vars_atus_km <- c(
  "accidentes", "hora_promedio", "proporcion_fin_semana",
  "proporcion_con_victimas", "tipos_accidente"
)

X_atus_km <- scale(atus_mensual[vars_atus_km])
```

### Evaluar valores pequeños de k

Con solo 12 meses, no tiene sentido buscar muchos clusters.

```{r atus-kmeans-seleccionar-k}
d_atus <- dist(X_atus_km)

sil_atus <- sapply(2:4, function(k_actual) {
  set.seed(2026)
  km <- kmeans(X_atus_km, centers = k_actual, nstart = 50)
  mean(cluster::silhouette(km$cluster, d_atus)[, "sil_width"])
})

tabla_k_atus <- data.frame(k = 2:4, silhouette_promedio = sil_atus)
tabla_k_atus

k_atus <- tabla_k_atus$k[which.max(tabla_k_atus$silhouette_promedio)]
```

### Ajustar e interpretar

```{r atus-kmeans-modelo}
set.seed(2026)
km_atus <- kmeans(X_atus_km, centers = k_atus, nstart = 100)
atus_mensual$cluster <- factor(km_atus$cluster)

atus_mensual |>
  arrange(cluster, MES)
```

```{r atus-kmeans-perfiles}
atus_mensual |>
  group_by(cluster) |>
  summarise(
    meses = paste(MES, collapse = ", "),
    accidentes_promedio = mean(accidentes),
    hora_promedio = mean(hora_promedio),
    fin_semana_promedio = mean(proporcion_fin_semana),
    victimas_promedio = mean(proporcion_con_victimas),
    .groups = "drop"
  )
```

::: {.callout-warning title="Solo hay 12 observaciones agregadas"}
Este ejemplo sirve para mostrar cómo construir perfiles reales con ATUS, pero no permite inferencias fuertes sobre estacionalidad. Los clusters describen estos 12 meses del conjunto preparado.
:::

## Caso aplicado B: perfiles con COVID-19

La variable `MURIO` se excluye completamente de la formación de clusters. Solo se utiliza después, como variable externa de descripción.

```{r covid-kmeans-preparar}
comparacion <- read_csv(
  "datos/covid19/comparacion_estructural_2020_2025.csv",
  show_col_types = FALSE
)

anio_covid <- comparacion |>
  filter(is_usable_for_book, !is.na(prepared_ml_file)) |>
  arrange(desc(common_columns), desc(rows)) |>
  slice(1) |>
  pull(year)

ruta_covid <- file.path(
  "datos/covid19/procesados",
  paste0("covid19_mexico_", anio_covid, "_ml_preparado.csv.gz")
)

covid_km <- read_csv(ruta_covid, show_col_types = FALSE) |>
  select(
    MURIO, EDAD, NEUMONIA, DIABETES, HIPERTENSION,
    OBESIDAD, RENAL_CRONICA
  ) |>
  tidyr::drop_na()

set.seed(2026)
covid_km <- covid_km |>
  sample_n(min(12000, nrow(covid_km)))
```

### Preparar la matriz de distancias

En esta edición solo se estandariza `EDAD`. Las variables de comorbilidad permanecen como 0/1. Así evitamos que una comorbilidad rara reciba automáticamente una gran ponderación solo por tener baja varianza.

```{r covid-kmeans-matriz}
X_covid_km <- covid_km |>
  transmute(
    EDAD = as.numeric(scale(EDAD)),
    NEUMONIA,
    DIABETES,
    HIPERTENSION,
    OBESIDAD,
    RENAL_CRONICA
  ) |>
  as.matrix()
```

::: {.callout-note title="La ponderación también es parte del modelo"}
Otra decisión válida sería estandarizar todas las variables o asignar pesos explícitos. Eso produciría una geometría diferente y, posiblemente, clusters distintos. La elección debe documentarse.
:::

### Diagnóstico de k sobre una submuestra

```{r covid-kmeans-seleccionar-k}
set.seed(2026)
n_sil <- min(2500, nrow(X_covid_km))
idx_sil <- sample(seq_len(nrow(X_covid_km)), n_sil)
X_sil <- X_covid_km[idx_sil, , drop = FALSE]
d_sil <- dist(X_sil)

k_candidatos <- 2:6
sil_covid <- sapply(k_candidatos, function(k_actual) {
  set.seed(2026)
  km <- kmeans(X_sil, centers = k_actual, nstart = 40)
  mean(cluster::silhouette(km$cluster, d_sil)[, "sil_width"])
})

tabla_k_covid <- data.frame(
  k = k_candidatos,
  silhouette_promedio = sil_covid
)
tabla_k_covid

k_covid <- tabla_k_covid$k[which.max(tabla_k_covid$silhouette_promedio)]
k_covid
```

### Método del codo

```{r covid-kmeans-codo, fig.width=7, fig.height=4.5}
wss_covid <- sapply(1:8, function(k_actual) {
  set.seed(2026)
  kmeans(X_covid_km, centers = k_actual, nstart = 30)$tot.withinss
})

plot(
  1:8, wss_covid,
  type = "b", pch = 19,
  xlab = "Número de clusters k",
  ylab = "Suma de cuadrados interna",
  main = "COVID-19: método del codo"
)
```

La silhouette proporciona una guía cuantitativa y el codo una perspectiva complementaria. Si ambos sugieren soluciones muy distintas, debe discutirse la ambigüedad en lugar de ocultarla.

### Ajustar la solución seleccionada

```{r covid-kmeans-modelo}
set.seed(2026)
modelo_covid_km <- kmeans(
  X_covid_km,
  centers = k_covid,
  nstart = 100,
  iter.max = 100
)

covid_km$cluster <- factor(modelo_covid_km$cluster)
table(covid_km$cluster)
```

### Revisar estabilidad entre semillas

```{r covid-kmeans-estabilidad}
estabilidad_covid <- do.call(rbind, lapply(1:20, function(s) {
  set.seed(s)
  km <- kmeans(X_covid_km, centers = k_covid, nstart = 20)
  data.frame(
    semilla = s,
    wss = km$tot.withinss,
    proporcion_entre_grupos = km$betweenss / km$totss
  )
}))

summary(estabilidad_covid[, c("wss", "proporcion_entre_grupos")])
```

Esto evalúa estabilidad frente a inicializaciones. Una revisión más exigente también repetiría el análisis sobre distintas submuestras.

### Perfiles en unidades originales

```{r covid-kmeans-perfiles}
perfiles_covid <- covid_km |>
  group_by(cluster) |>
  summarise(
    n = n(),
    edad_media = mean(EDAD),
    neumonia_pct = mean(NEUMONIA) * 100,
    diabetes_pct = mean(DIABETES) * 100,
    hipertension_pct = mean(HIPERTENSION) * 100,
    obesidad_pct = mean(OBESIDAD) * 100,
    renal_cronica_pct = mean(RENAL_CRONICA) * 100,
    .groups = "drop"
  )

perfiles_covid
```

### Describir `MURIO` después del agrupamiento

```{r covid-kmeans-murio}
covid_km |>
  group_by(cluster) |>
  summarise(
    casos = n(),
    porcentaje_defuncion_muestra = mean(MURIO == 1) * 100,
    .groups = "drop"
  )
```

::: {.callout-warning title="Variable externa, no objetivo del algoritmo"}
Una diferencia en `MURIO` entre clusters no convierte k-means en un clasificador ni demuestra causalidad. La variable no participó en la formación de los grupos.
:::

### Visualización con PCA

PCA se utiliza únicamente para visualizar en dos dimensiones. El clustering permanece definido por la matriz `X_covid_km`.

```{r covid-kmeans-pca, fig.width=7, fig.height=5}
pca_covid <- prcomp(X_covid_km, center = TRUE, scale. = TRUE)

grafica_covid <- data.frame(
  PC1 = pca_covid$x[, 1],
  PC2 = pca_covid$x[, 2],
  cluster = covid_km$cluster
)

ggplot2::ggplot(
  grafica_covid,
  ggplot2::aes(x = PC1, y = PC2, color = cluster)
) +
  ggplot2::geom_point(alpha = 0.35, size = 1.2) +
  ggplot2::labs(
    title = "Perfiles COVID-19 obtenidos con k-means",
    subtitle = "PCA se utiliza solo para visualización",
    x = "Componente principal 1",
    y = "Componente principal 2",
    color = "Cluster"
  ) +
  ggplot2::theme_minimal()
```

::: {.callout-warning title="Uso exclusivamente educativo"}
Los clusters COVID-19 son perfiles estadísticos de la muestra seleccionada. No son diagnósticos, categorías clínicas ni niveles de riesgo médico.
:::

## Ventajas y limitaciones

### Ventajas

- sencillo e intuitivo;
- rápido en muchos conjuntos de datos;
- fácil de resumir mediante centroides;
- útil para exploración y segmentación.

### Limitaciones

- requiere decidir $k$;
- depende de la escala y la inicialización;
- es sensible a valores atípicos;
- favorece grupos aproximadamente compactos y esféricos;
- no es natural para variables puramente categóricas;
- puede producir clusters aparentemente claros aun cuando la estructura real sea débil.

## Errores frecuentes

1. No documentar el escalamiento.
2. Elegir $k$ solo porque coincide con una expectativa previa.
3. Ejecutar una única inicialización.
4. Interpretar 1, 2 y 3 como categorías ordenadas.
5. Incluir identificadores.
6. Llamar “clases verdaderas” a los clusters.
7. Describir grupos sin revisar centroides y distribuciones.
8. Usar una variable de resultado para formar clusters y después presentarla como validación externa.

## Flujo recomendado

1. Definir qué observaciones se quieren agrupar.
2. Seleccionar variables con sentido sustantivo.
3. Tratar faltantes y atípicos.
4. Decidir y documentar el escalamiento/ponderación.
5. Explorar varios valores de $k$.
6. Revisar silhouette y codo.
7. Revisar estabilidad.
8. Ajustar con varias inicializaciones.
9. Interpretar centroides en unidades comprensibles.
10. Validar la utilidad de los perfiles con conocimiento del dominio.

## Materiales complementarios del capítulo

| Recurso | Utilidad | Abrir o reproducir | Descargar |
|---|---|---|---|
| Video explicativo | Explicación audiovisual del agrupamiento k-means. | [Ver en YouTube](https://www.youtube.com/watch?v=mZgUlnSxrgA){target="_blank"} | — |
| Presentación en PDF | Diapositivas para estudio o exposición. | [Ver PDF](recursos/capitulo-13/capitulo-13-kmeans-presentacion.pdf){target="_blank"} | [Descargar PDF](recursos/capitulo-13/capitulo-13-kmeans-presentacion.pdf){download="capitulo-13-kmeans-presentacion.pdf"} |
| Presentación editable | PowerPoint para clase o adaptación. | [Abrir PPTX](recursos/capitulo-13/capitulo-13-kmeans-presentacion.pptx) | [Descargar PPTX](recursos/capitulo-13/capitulo-13-kmeans-presentacion.pptx){download="capitulo-13-kmeans-presentacion.pptx"} |
| Infografía | Resumen visual del algoritmo y sus decisiones. | [Ver infografía](recursos/capitulo-13/capitulo-13-kmeans-infografia.png){target="_blank"} | [Descargar PNG](recursos/capitulo-13/capitulo-13-kmeans-infografia.png){download="capitulo-13-kmeans-infografia.png"} |
| Cuaderno Google Colab | Cuaderno autónomo para ejecutar los ejemplos. | [Abrir en Google Colab](https://colab.research.google.com/github/gilbertorodriguez59/libro-machine-learning-r/blob/main/colab/13-kmeans.ipynb){target="_blank"} | — |

::: {.content-visible when-format="html"}
<div class="video-responsive">
  <iframe src="https://www.youtube.com/embed/mZgUlnSxrgA"
    title="Capítulo 13. Agrupamiento k-means"
    frameborder="0"
    allow="accelerometer; autoplay; clipboard-write; encrypted-media; gyroscope; picture-in-picture; web-share"
    referrerpolicy="strict-origin-when-cross-origin"
    allowfullscreen>
  </iframe>
</div>
:::

## Actividades para el lector

1. Repite `iris` sin escalamiento y compara los clusters.
2. Compara $k=2$, $3$, $4$ y $5$ mediante silhouette.
3. Cambia la semilla y analiza la estabilidad.
4. Agrega un valor atípico y observa el movimiento de los centroides.
5. Repite el caso COVID estandarizando también las binarias y explica por qué cambia la solución.
6. Construye perfiles ATUS por día de la semana en lugar de por mes.
7. Escribe nombres descriptivos para los clusters basándote en sus perfiles, no en sus números.

## Conclusión

k-means descubre estructura mediante distancias y centroides. Un análisis sólido no termina al ejecutar `kmeans()`: requiere justificar variables, escalamiento y número de grupos, revisar estabilidad y describir los perfiles con cautela. Con este capítulo se cierra la ruta principal de algoritmos del libro y queda preparado el terreno para una comparación integral de los métodos estudiados.
