# Comparación integral y selección de modelos

::: {.callout-note title="Conexión con el volumen teórico"}
La evaluación del riesgo, generalización, validación, regularización y selección de modelos se desarrolla con mayor profundidad en los capítulos 6 y 7 de *Fundamentos Matemáticos del Aprendizaje Automático* [@rodriguez2026fundamentos].
:::

## Objetivos del capítulo

Al finalizar este capítulo, el lector será capaz de:

- comparar de manera justa los clasificadores estudiados;
- distinguir comparación de modelos de búsqueda del “ganador”;
- separar ajuste, validación y prueba;
- elegir métricas acordes con el problema;
- reconocer qué algoritmos requieren escalamiento, codificación o umbral;
- integrar desempeño, estabilidad, interpretabilidad y costo computacional;
- explicar por qué regresión lineal y k-means no deben entrar en la misma tabla de clasificación.

## Una comparación justa necesita un protocolo común

No es válido comparar modelos si cada uno utiliza una muestra, una partición o una definición de clase positiva diferente. Para una comparación reproducible deben mantenerse constantes:

1. población o muestra de trabajo;
2. variable respuesta;
3. predictores disponibles;
4. partición entrenamiento/validación/prueba;
5. clase positiva;
6. métricas finales;
7. reglas para evitar fuga de información.

::: {.callout-important title="La prueba no participa en la selección"}
El conjunto de prueba se utiliza una sola vez, después de seleccionar hiperparámetros, arquitectura y umbral. Si la prueba interviene en esas decisiones, deja de ser una evaluación independiente.
:::

## Modelos que sí son comparables en una tarea de clasificación

En una respuesta binaria pueden compararse directamente:

- regresión logística;
- k vecinos más cercanos (k-NN);
- árbol de decisión;
- Random Forest;
- SVM;
- Naive Bayes;
- red neuronal.

Todos producen, directa o indirectamente, una clase predicha para la misma respuesta.

## Modelos que deben analizarse por separado

### Regresión lineal

La regresión lineal predice una **cantidad continua**. Sus métricas naturales son RMSE, MAE y $R^2$, no sensibilidad o especificidad.

### k-means

k-means es un método **no supervisado**. No aprende una etiqueta conocida y no debe competir en una tabla de exactitud contra clasificadores supervisados.

::: {.callout-warning title="No forzar comparaciones incompatibles"}
Un algoritmo no es “mejor” o “peor” fuera de la tarea para la que fue diseñado. La comparación debe respetar la naturaleza de la respuesta y el objetivo analítico.
:::

## Matriz conceptual de los clasificadores

| Modelo | Escalamiento | Categóricas | Probabilidades | Interpretabilidad | Hiperparámetros principales |
|---|---|---|---|---|---|
| Regresión logística | Recomendable | Factores/dummies | Sí | Alta | umbral, regularización si se usa |
| k-NN | Esencial | Requiere codificación | No directa | Media-baja | $k$, distancia |
| Árbol | No necesario | Sí | Sí | Alta | `cp`, profundidad, tamaño de nodo |
| Random Forest | No necesario | Sí | Sí | Media | `mtry`, árboles, tamaño de nodo |
| SVM | Muy importante | Requiere codificación interna/externa | Opcional | Media-baja | kernel, `cost`, `gamma` |
| Naive Bayes | Depende de la variante | Sí | Sí | Alta | suavizado, supuestos distributivos |
| Red neuronal | Importante | Requiere codificación | Sí | Baja | arquitectura, regularización, umbral |

## Métricas comunes

Para una clase positiva de interés:

$$
\text{Sensibilidad}=\frac{VP}{VP+FN},
$$

$$
\text{Especificidad}=\frac{VN}{VN+FP},
$$

$$
\text{Precisión}=\frac{VP}{VP+FP},
$$

$$
F_1=2\frac{\text{Precisión}\times\text{Sensibilidad}}
{\text{Precisión}+\text{Sensibilidad}},
$$

y

$$
\text{Exactitud balanceada}=
\frac{\text{Sensibilidad}+\text{Especificidad}}{2}.
$$

Cuando el modelo produce un puntaje continuo o probabilidad, AUC resume discriminación a través de distintos umbrales. La calibración debe analizarse por separado.

## Por qué no usar solo exactitud

Una clase mayoritaria puede producir exactitudes altas aun cuando el modelo detecte muy mal la clase menos frecuente. En problemas desbalanceados conviene revisar, como mínimo:

- sensibilidad;
- especificidad;
- precisión;
- F1;
- exactitud balanceada;
- matriz de confusión.

## Protocolo reproducible con COVID-19

El siguiente esquema utiliza la base preparada seleccionada por el procedimiento reproducible del capítulo 2. Se trata de un **benchmark educativo**, no de una evaluación clínica.

```{r comparacion-cargar-datos}
#| eval: false

library(readr)
library(dplyr)
library(tidyr)

comparacion <- read_csv(
  "datos/covid19/comparacion_estructural_2020_2025.csv",
  show_col_types = FALSE
)

anio <- comparacion |>
  filter(is_usable_for_book, !is.na(prepared_ml_file)) |>
  arrange(desc(common_columns), desc(rows)) |>
  slice(1) |>
  pull(year)

ruta <- file.path(
  "datos/covid19/procesados",
  paste0("covid19_mexico_", anio, "_ml_preparado.csv.gz")
)

benchmark <- read_csv(ruta, show_col_types = FALSE) |>
  select(
    MURIO, EDAD, NEUMONIA, DIABETES, HIPERTENSION,
    OBESIDAD, RENAL_CRONICA, NUM_COMORBILIDADES
  ) |>
  drop_na()

set.seed(2026)
benchmark <- benchmark |>
  sample_n(min(10000, nrow(benchmark))) |>
  mutate(
    clase = factor(
      MURIO,
      levels = c(0, 1),
      labels = c("Sin defunción", "Defunción")
    )
  ) |>
  select(-MURIO)
```

::: {.callout-warning title="Benchmark educativo"}
La muestra permite comparar algoritmos bajo condiciones comunes. Sus probabilidades y métricas no constituyen estimaciones clínicas ni riesgo poblacional.
:::

## Partición común entrenamiento-validación-prueba

```{r comparacion-particion}
#| eval: false

muestreo_estratificado <- function(y, proporcion, semilla) {
  set.seed(semilla)
  unlist(lapply(
    split(seq_along(y), y),
    function(i) sample(i, floor(proporcion * length(i)))
  ))
}

idx_desarrollo <- muestreo_estratificado(benchmark$clase, 0.80, 2026)
desarrollo <- benchmark[idx_desarrollo, ]
prueba <- benchmark[-idx_desarrollo, ]

idx_entrenamiento <- muestreo_estratificado(desarrollo$clase, 0.75, 2027)
entrenamiento <- desarrollo[idx_entrenamiento, ]
validacion <- desarrollo[-idx_entrenamiento, ]

prop.table(table(entrenamiento$clase))
prop.table(table(validacion$clase))
prop.table(table(prueba$clase))
```

La partición aproximada es 60 % entrenamiento, 20 % validación y 20 % prueba.

## Función común de métricas

```{r comparacion-funcion-metricas}
#| eval: false

metricas_binarias <- function(real, predicho, positiva = "Defunción") {
  niveles <- c("Sin defunción", "Defunción")
  real <- factor(real, levels = niveles)
  predicho <- factor(predicho, levels = niveles)
  m <- table(Real = real, Predicho = predicho)

  VP <- m[positiva, positiva]
  FN <- m[positiva, "Sin defunción"]
  FP <- m["Sin defunción", positiva]
  VN <- m["Sin defunción", "Sin defunción"]

  div <- function(a, b) if (b == 0) NA_real_ else as.numeric(a / b)

  sensibilidad <- div(VP, VP + FN)
  especificidad <- div(VN, VN + FP)
  precision <- div(VP, VP + FP)
  exactitud <- div(VP + VN, sum(m))
  f1 <- if (is.na(precision) || is.na(sensibilidad) ||
            precision + sensibilidad == 0) NA_real_ else
    2 * precision * sensibilidad / (precision + sensibilidad)

  data.frame(
    exactitud = exactitud,
    sensibilidad = sensibilidad,
    especificidad = especificidad,
    exactitud_balanceada = mean(c(sensibilidad, especificidad), na.rm = TRUE),
    precision = precision,
    f1 = f1
  )
}
```

## Qué debe seleccionarse en validación

Cada algoritmo tiene decisiones diferentes:

| Modelo | Selección en validación |
|---|---|
| Regresión logística | umbral y, si aplica, regularización |
| k-NN | $k$ y esquema de distancia |
| Árbol | complejidad/poda |
| Random Forest | `mtry`, tamaño de nodo y número suficiente de árboles |
| SVM | kernel, `cost` y `gamma` |
| Naive Bayes | suavizado de Laplace y especificación de variables |
| Red neuronal | arquitectura, regularización, épocas y umbral |

## Preprocesamiento específico

### Modelos basados en distancia o margen

k-NN, SVM y redes neuronales requieren especial cuidado con el escalamiento. Los parámetros se calculan usando entrenamiento y se reutilizan en validación y prueba.

### Árboles y Random Forest

No requieren estandarización de los predictores para construir divisiones.

### Naive Bayes

Las variables binarias pueden tratarse como categóricas, mientras que variables continuas pueden modelarse mediante una distribución gaussiana.

### Regresión logística

Los factores pueden manejarse mediante variables indicadoras. El umbral debe seleccionarse después del ajuste probabilístico.

## Plantilla de entrenamiento de los siete modelos

El cuaderno Colab del capítulo contiene el desarrollo ejecutable completo. En el libro se muestra la estructura para enfatizar el protocolo.

```{r comparacion-modelos-esquema}
#| eval: false

# 1. Regresión logística
modelo_log <- glm(
  clase ~ .,
  data = entrenamiento,
  family = binomial
)

# 2. k-NN
# - construir matrices numéricas;
# - escalar con entrenamiento;
# - seleccionar k con validación.

# 3. Árbol
modelo_arbol <- rpart::rpart(
  clase ~ .,
  data = entrenamiento,
  method = "class"
)

# 4. Random Forest
modelo_rf <- ranger::ranger(
  clase ~ .,
  data = entrenamiento,
  num.trees = 500,
  probability = TRUE,
  seed = 2026
)

# 5. SVM
# - seleccionar kernel/cost/gamma con entrenamiento-validación.

# 6. Naive Bayes
modelo_nb <- e1071::naiveBayes(
  clase ~ .,
  data = entrenamiento,
  laplace = 1
)

# 7. Red neuronal
# - codificar/normalizar;
# - seleccionar arquitectura y umbral con validación.
```

## Evaluación final

Después de seleccionar cada configuración, el procedimiento correcto es:

1. reentrenar el modelo seleccionado con los datos de desarrollo;
2. recalcular cualquier transformación usando solo desarrollo;
3. aplicar exactamente esa transformación a prueba;
4. obtener una única predicción final;
5. calcular las mismas métricas para todos los clasificadores.

La tabla final debe tener una estructura como la siguiente:

| Modelo | Exactitud | Sensibilidad | Especificidad | Exactitud balanceada | Precisión | F1 |
|---|---:|---:|---:|---:|---:|---:|
| Regresión logística | — | — | — | — | — | — |
| k-NN | — | — | — | — | — | — |
| Árbol de decisión | — | — | — | — | — | — |
| Random Forest | — | — | — | — | — | — |
| SVM | — | — | — | — | — | — |
| Naive Bayes | — | — | — | — | — | — |
| Red neuronal | — | — | — | — | — | — |

Los guiones indican que los valores deben obtenerse al ejecutar el benchmark reproducible, no copiarse de capítulos que utilizaron muestras o particiones distintas.

::: {.callout-important title="No mezclar resultados de experimentos diferentes"}
Dos métricas solo son directamente comparables si provienen de la misma definición de respuesta y de datos de prueba equivalentes. Copiar la exactitud de un capítulo y compararla con la sensibilidad de otro produciría una conclusión engañosa.
:::

## La mejor métrica depende del objetivo

- **Sensibilidad:** prioritaria si los falsos negativos son especialmente costosos.
- **Especificidad:** importante cuando las falsas alarmas son costosas.
- **Precisión:** útil cuando interesa que una predicción positiva sea confiable.
- **F1:** equilibra precisión y sensibilidad.
- **Exactitud balanceada:** resume sensibilidad y especificidad cuando existe desbalance.
- **AUC:** evalúa discriminación sin fijar un único umbral.
- **Calibración:** fundamental cuando las probabilidades mismas serán interpretadas.

## Comparación más allá de las métricas

| Criterio | Logística | k-NN | Árbol | RF | SVM | NB | Red neuronal |
|---|---|---|---|---|---|---|---|
| Interpretabilidad | Alta | Media-baja | Alta | Media | Media-baja | Alta | Baja |
| Entrenamiento | Rápido | Muy rápido | Rápido | Medio | Medio-alto | Muy rápido | Medio-alto |
| Predicción | Rápida | Puede ser lenta | Rápida | Media | Rápida | Rápida | Rápida |
| No linealidad | Limitada | Alta | Alta | Alta | Alta con kernel | Por distribuciones | Alta |
| Escalamiento | Recomendable | Esencial | No | No | Importante | Depende | Importante |
| Probabilidad | Natural | No directa | Sí | Sí | Opcional | Sí | Sí |

## Guía práctica de selección

### Si la interpretación es prioritaria

Comienza por regresión logística o un árbol pequeño.

### Si la frontera puede ser compleja

Random Forest o SVM radial suelen ser candidatos sólidos.

### Si buscas una línea base probabilística rápida

Naive Bayes es útil por su simplicidad y velocidad.

### Si la semejanza local es importante

k-NN puede funcionar bien, especialmente en dimensiones moderadas y con escalamiento adecuado.

### Si existen muchos datos y no linealidades complejas

Una red neuronal puede aportar flexibilidad, pero debe justificar su mayor costo y menor interpretabilidad.

::: {.callout-tip title="Principio de parsimonia"}
Si dos modelos tienen desempeño prácticamente equivalente, suele ser razonable preferir el más simple, estable, interpretable y fácil de mantener.
:::

## ¿Dónde queda k-means?

k-means complementa la clasificación desde otra perspectiva: permite descubrir perfiles sin utilizar una respuesta. Puede ayudar a generar hipótesis, explorar heterogeneidad o crear segmentaciones descriptivas, pero sus clusters no deben incorporarse a la tabla anterior como si fueran predicciones supervisadas.

## Recomendaciones para un informe profesional

Un informe de comparación debería documentar:

1. origen y periodo de los datos;
2. definición exacta de la respuesta;
3. predictores incluidos;
4. criterios de limpieza;
5. particiones y semillas;
6. transformaciones aprendidas;
7. hiperparámetros seleccionados;
8. métrica usada para seleccionar;
9. métricas finales en prueba;
10. tiempos de cómputo;
11. limitaciones y posibles sesgos;
12. justificación de la recomendación final.

## Actividad integradora

1. Ejecuta el benchmark común del cuaderno Colab.
2. Completa la tabla final de siete clasificadores.
3. Ordena los modelos por exactitud balanceada.
4. Repite el ordenamiento por sensibilidad.
5. Identifica si el “mejor” modelo cambia según la métrica.
6. Compara tiempos e interpretabilidad.
7. Redacta una recomendación técnica de máximo 300 palabras.
8. Explica por qué k-means no aparece en esa clasificación.

## Conclusión

No existe un algoritmo universalmente superior. La selección de modelos es una decisión basada en el objetivo, los datos, el costo de los errores, la estabilidad, la interpretabilidad y los recursos disponibles. Una comparación rigurosa exige que todos los clasificadores compitan bajo el mismo protocolo y que el conjunto de prueba permanezca independiente hasta el final. El aprendizaje automático profesional comienza precisamente donde termina la búsqueda ingenua de “la mayor exactitud”.
